ACORDAO-COMPLETO-2412668

ACÓRDÃO 835/2021 ATA 12/2021 - PLENÁRIO

VISTOS, relatados e discutidos estes autos tomada de contas especial (TCE) , instaurada para apurar irregularidades relacionadas à compra da refinaria Pasadena Refining System Inc. (PRSI) pela Petrobras America Inc. (PAI) , subsidiária da Petróleo Brasileiro S.A., perante o grupo belga AstraTranscor;
ACORDAM os Ministros do Tribunal de Contas da União, reunidos em Sessão do Plenário, em:
9.1. com fundamento no art. 212 do Regimento Interno do TCU, arquivar estes autos, sem julgamento do mérito, tendo em vista a ausência dos pressupostos de constituição e desenvolvimento válido e regular do processo; 
9.2. dar ciência desta deliberação aos responsáveis e à Petróleo Brasileiro S.A.

Tomadas de contas especial instaurada para apurar irregularidades relacionadas à compra da refinaria Pasadena Refining System Inc. (PRSI) pela Petrobras America Inc. (PAI), subsidiária da Petróleo Brasileiro S.A., perante o grupo belga AstraTranscor.

Petróleo Brasileiro S.A.

3. Responsáveis: Alberto da Fonseca Guimarães (XXX.892.297-XX), Gustavo Tardin Barbosa (XXX.925.307-XX); Fernando Gabriel Couto Kamache (XXX.511.227-XX); Giampaolo Foschini Di Donato (XXX.783.047-XX).

Augusto Nardes.

13.1. Ministros presentes: Ana Arraes (Presidente), Walton Alencar Rodrigues, Benjamin Zymler, Augusto Nardes, Aroldo Cedraz, Raimundo Carreiro, Bruno Dantas, Vital do Rêgo (Relator) e Jorge Oliveira.
13.2. Ministro que alegou impedimento na Sessão: Augusto Nardes.
13.3. Ministros-Substitutos presentes: Marcos Bemquerer Costa e André Luís de Carvalho.

VITAL DO RÊGO

Trata-se de tomada de contas especial (TCE) instaurada para apurar irregularidades relacionadas à compra da refinaria Pasadena Refining System Inc. (PRSI) pela Petrobras America Inc. (PAI) , subsidiária da Petróleo Brasileiro S.A., perante o grupo belga AstraTranscor, cuja aquisição se iniciou no exercício de 2006 e se consumou em 2012 (item 9.2 do Acórdão 1927/2014-TCU-Plenário, integrado pelo Acórdão 224/2015-TCU-Plenário) .
Originariamente esta TCE tratou especificamente do débito delimitado pelo item 9.4 do Acórdão 1927/2014-TCU-Plenário que apurava valores que a Petrobras teria deixado de cobrar da empresa Astra quando do processo de aquisição da Refinaria de Pasadena ao contabilizar valores de passivos tributários e trabalhistas na nova empresa criada, a PRSI, que seriam devidos exclusivamente pela empresa belga.
No âmbito do Acórdão 440/2017-TCU-Plenário deste Tribunal, esse possível prejuízo restou esclarecido diante da comprovação de que a Astra aportou recursos para quitá-lo. No entanto, houve a identificação de outros valores associados a contabilização desses mesmos passivos que resultaram na expedição de oitivas para esclarecimentos quanto à existência de débito.
Nessa fase processual, avaliam-se as respostas às oitivas realizadas para verificar se remanesceriam os citados danos. Adoto como relatório a instrução elaborada no âmbito da SeinfraPetroleo, com os ajustes de forma pertinentes, a qual contou com a anuência do escalão superior daquela unidade técnica (peças 428-430) :
INTRODUÇÃO
Cuidam os autos de tomada de contas especial instaurada para apuração de danos relativos à aquisição da refinaria Pasadena Refining System Inc. (PRSI) pela Petrobras America Inc. (PAI) , subsidiária da Petróleo Brasileiro S.A. (Petrobras) , perante o grupo belga Astra Transcor, em cumprimento aos itens 9.2 e 9.4 do Acórdão 1927/2014-TCU-Plenário, que assim dispuseram:
"9.2. com fundamento nos artigos 1°, incisos I e II, e 47 da Lei 8.443/1992, combinados com o art. 252 do Regimento Interno, converter o presente processo em tomada de contas especial;
 (...) 
9.4. realizar citac¿a¿o, com fundamento no art. 12, incisos I e II, da Lei 8.443/1992 c/c o art. 202, inciso II, do Regimento Interno do TCU, dos responsa¿veis abaixo relacionados, para que, no prazo de quinze dias, apresentem alegac¿o¿es de defesa ou recolham aos cofres da Petro¿leo Brasileiro S.A. - Petrobras a quantia original de US$ 39,700,000.00 (trinta e nove milho¿es e setecentos mil do¿lares) , convertida para moeda nacional (Reais) , nos termos do art. 39, § 3o, da Lei 4.320/1964 (com a redac¿a¿o dada pelo Decreto-Lei 1.735/79, de 20/12/1979) e do art. 9o da IN-TCU 71/2012, na data de cie¿ncia da citac¿a¿o, e atualizada monetariamente e acrescida dos juros de mora a partir dessa data, ate¿ a data do efetivo recolhimento, na forma da legislac¿a¿o em vigor, em raza¿o do prejui¿zo causado ao patrimo¿nio da Petrobras por haverem dispensado a cobranc¿a da Astra do valor previsto contratualmente no Schedule 3 do Closing Agreement, referente a Reductions for Tax Liabilities and Bonus Accrual, que havia sido deduzido no Closing estimado pela Astra, em cumprimento a¿ Cla¿usula 5.04 (b) (ii) do Stock Purchase and Sale Agreement - SPA, resultando dai¿ injustificado dano aos cofres da companhia, em desacordo com o princi¿pio da economicidade e da prude¿ncia e com o disposto na ali¿nea "a" do § 2o do art. 154 da Lei 6.404/1976;"
Após analisar as alegações de defesa dos responsáveis e realizar diversas diligências adicionais para subsidiar a instrução do processo, a SecexEstatais considerou elidido o débito apontado no item 9.4 do Acórdão 1927/2014-TCU-Plenário, tendo em vista que o grupo belga Astra Transcor realizou aportes de recursos na Pasadena Refining System Inc. (PRSI) para liquidar os passivos referentes a Reductions for Tax Liabilities and Bonus Accrual, nos termos do Schedule 3 do Closing Agreement. Tal entendimento foi acolhido pela Corte de Contas, que, ao prolatar o Acórdão 440/2017-TCU-Plenário, considerou, no item 9.1 da decisão, "descaracterizada a irregularidade de que trata o subitem 9.4 do Acórdão 1927/2014-TCU-Plenário".
Entretanto, a SecexEstatais identificou, conforme expresso no relatório e no voto condutor do Acórdão 440/2017-TCU-Plenário, que a contabilização do aporte de recursos feito pelo grupo Astra na PRSI, para a quitação dos passivos de sua exclusiva responsabilidade, como uma integralização adicional de recursos, sem a assinatura do aditivo ao Closing Agreement ou outra medida que pudesse resguardar a Petrobras America Inc. (PAI) , teria causado um prejuízo de US$ 33.811.250,28.
A partir dessa constatação, o plenário do Tribunal decidiu pela realização de oitiva dos responsáveis pelo eventual prejuízo, nos termos do item 9.3.1 do Acórdão 440/2017-TCU-Plenário, que determinou à SecexEstatais o seguinte:
"9.3.1. promova a oitiva dos enta¿o gestores abaixo relacionados, com fundamento no art. 250, Inciso V, c/c com art.179, § 6º, do Regimento Interno do TCU, para que, no prazo de quinze dias, apresentem justificativas quanto ao eventual prejui¿zo de US$ 33.811.250,28 causado ao patrimo¿nio da Petrobras, decorrente da contabilizac¿a¿o do aporte dos recursos feito pelo Grupo Astra na Pasadena Refining System Inc. (PRSI) , para quitac¿a¿o de passivos de sua exclusiva responsabilidade, como uma integralizac¿a¿o adicional de recursos do Grupo Astra, sem a assinatura do aditivo ao Closing Agreement - First Amendment to the Closing Agreement ou outra medida que pudesse resguardar direitos da Petrobras America Inc.:
9.3.1.1. Alberto da Fonseca Guimara¿es (CPF XXX.892.297-XX) , enta¿o Presidente da Petrobras America Inc. e representante da PAI no Conselho de Administrac¿a¿o da Pasadena Refining System Inc. (PRSI) ;
9.3.1.2. Gustavo Tardin Barbosa (CPF XXX.925.307-XX) , enta¿o Chief Financial Officer da Petrobras America Inc. e representante da PAI no Conselho de Administrac¿a¿o da Pasadena Refining System Inc. (PRSI) ;
9.3.1.3. Giampaolo Di Donato, representante da Petrobras America Inc no Conselho de Administrac¿a¿o da Pasadena Refining System Inc. (PRSI) ;"
 Os três responsáveis acima indicados foram ouvidos em razão da realização da contabilização sem a respectiva assinatura do aditamento ao acordo de fechamento do negócio ou outra medida que pudesse resguardar a companhia.
Adicionalmente, o item 9.3.2 do Acórdão 440/2017-TCU-Plenário determinou a oitiva do Sr. Fernando Kamache por ter permitido a contabilização dos aportes de recursos sem ter ponderado sobre as suas consequências, nos seguintes termos:
"9.3.2. promova a oitiva do Sr. Fernando Gabriel Couto Kamache, enta¿o Chief Financial Officer da PRSI Refining System, para que, no prazo de quinze dias, apresente justificativas por permitir a contabilizac¿a¿o dos recursos aportados pelo Grupo Astra, para quitac¿a¿o de passivos de sua exclusiva responsabilidade, na conta 670000 - Capital Integralizado Adicional do Grupo Astra, sem ponderar sobre os impactos que a soluc¿a¿o conta¿bil por ele registrada causaria aos cofres da PAI na eventualidade da aplicac¿a¿o do put option pela Astra."
A SecexEstatais identificou, ainda, que um dos peritos contratados pela Petrobras para auxiliar durante os procedimentos de arbitragem, Sr. James Woods, teria argumentado em seu relatório que o laudo arbitral teria sido desfavorável em US$ 88 milhões à companhia, sem que essa tivesse tomado qualquer medida para contestar o laudo arbitral a respeito desse ponto. Assim, o Plenário do Tribunal, por meio dos itens 9.3.3 e 9.3.4 do Acórdão 440/2017-TCU-Plenário, determinou à unidade técnica que realizasse a oitiva da Petrobras e a identificação dos responsáveis pela suposta omissão na contestação do laudo arbitral:
"9.3.3.promova a oitiva da Petrobras para que esta justifique a conduta omissiva em na¿o questionar o laudo arbitral relativamente aos valores adotados como ajuste ao prec¿o de compra (Purchase Price Adjustment- PPA) no momento do put option, o que pode ter causado um prejui¿zo de cerca de US$ 88 milho¿es aos cofres da estatal, haja vista os termos do parecer emitido pelo perito James Wood, contratado pela pro¿pria Petrobras durante os procedimentos de arbitragem;
9.3.4. identifique os responsa¿veis pela conduta omissiva em na¿o questionar o laudo arbitral relativamente aos valores adotados como ajuste ao prec¿o de compra de que trata o subitem anterior (Purchase Price Adjustment- PPA) no momento do put option, autorizando-se desde ja¿ as dilige¿ncias e inspec¿o¿es necessa¿rias, bem como promova a oitiva dos envolvidos;"
Nesse contexto, o objetivo da presente instrução, ora elaborada pela SeinfraPetróleo em virtude da reorganização administrativa por que passou a Segecex a partir de abril de 2019, centra-se na análise das oitivas promovidas em atendimento aos itens 9.3.1, 9.3.2, 9.3.3 e 9.3.4 do Acórdão 440/2017-TCU-Plenário, de modo a verificar se as irregularidades aventadas subsistem ou se restam elididas com base nas novas informações trazidas aos autos.
HISTÓRICO
A descaracterização da irregularidade inicialmente anotada pela SecexEstatais e posteriormente acolhida pelo TCU, nos termos do item 9.1 do Acórdão 440/2017-TCU-Plenário, deveu-se ao fato de que, entre o Stock Purchase and Sale Agreement and Limited Partnership Formation Agreement (SPSA) , celebrado em 20/3/2006, e o Closing Agreement, celebrado em 31/8/2006, a PRSI foi objeto de auditoria da PriceWaterhouseCoopers, que concluiu que os ajustes de responsabilidade exclusiva da Astra eram, na verdade, de  US$ 92,5 milhões. Esses valores foram aportados pela Astra junto à PRSI em 13/12/2007.
Assim, a rigor, o motivo determinante da instauração desta tomada de contas especial, determinada pelo Acórdão 1927/2014-TCU-Plenário, mostrou-se insubsistente em face das alegações de defesa e dos demais documentos apresentados posteriormente em resposta às diligências realizadas.
Todavia, como sustentado pelo Ministério Público junto ao TCU (MPTCU) em seu pronunciamento prévio ao Acórdão 440/2017-TCU-Plenário, o rito processual de uma TCE, com diligências, citações, alegações de defesa, análises da unidade técnica e do MPTCU, pode trazer novos e diferentes indícios de danos ao erário, novos responsáveis e novos valores. Vale dizer que, conforme apontado pelo Parquet, a TCE instaurada se trata de um novo processo com natureza jurídica distinta do processo que determina sua instauração, que tem como objetivo central apurar o fato danoso, quantificar o dano e identificar responsáveis, com vistas ao ressarcimento de prejuízos causados à administração pública federal. Mas, por se tratar de um processo de apuração, pode redundar em reavaliações das irregularidades, das responsabilidades e dos danos, conforme se avança em sua instrução, não havendo qualquer vedação de que sejam apurados outros fatos correlatos ao assunto central dos autos, que venham a surgir em decorrência dos exames realizados durante sua instrução.
Assim, ainda que o fato original específico ensejador da instauração da TCE haja sido considerado elidido no Acórdão 440/2017-TCU-Plenário, dentro do rito natural e necessário do exercício da ampla defesa e do contraditório, de seu processamento surgiram novos detalhes e fatos específicos que demandaram o aprofundamento dos exames para verificar a necessidade ou não de se proceder a novas citações por fatos não exatamente iguais à citação anterior, mas diretamente relacionados ao assunto (closing da operação) .
Dentro de todo esse contexto, nesta fase dos autos, discute-se, essencialmente, se a forma de contabilização do aporte de recursos, sem a correspondente celebração de aditivo ao Closing Agreement entre Astra e Petrobras, impôs o pagamento adicional de US$ 33.811.250,28 à Petrobras em razão de o comitê arbitral, que dirimiu a disputa entre as duas companhias, ter decidido que fosse aplicada, para o cálculo do preço de exercício da Put Option, a fórmula estipulada no Addendum A do Shareholders Agreement, um dos contratos subordinados ao Closing Agreement,  que assim dispunha (peça 77, p. 21, peça 123, p. 322 e 323) :
"7.1.1. Prec¿o da PRSI 
¿ Direito de Participac¿a¿o x 120% do Prec¿o Total da PRSI;
¿ Mais, Direito de Participac¿a¿o x 120% das Contribuic¿o¿es de Capital Na¿o Amortizadas da Astra, feitas para os itens do capital, exceto o Projeto Revamp;
¿  Mais, 100% das Contribuic¿o¿es de Capital Na¿o Amortizadas da Astra das Contribuic¿o¿es de Capital feitas para o Projeto Revamp;
7.1.2. Prec¿o para a Trading Company
¿ Direito de Participac¿a¿o multiplicado por 120% de ADCI
¿ Mais Direito de Participac¿a¿o x Receitas Operacionais na Trading Company
¿Mais Direito de Participac¿a¿o x Prec¿o de Estoque;
¿ Menos Direito de Participac¿a¿o x Passivos Operacionais na Trading Company.
7.1.3. Prec¿o combinado para a PRSI e a Trading Company
¿ Direito de Participac¿a¿o x 106% do Valor Justo de Mercado;" 
Essa fórmula estabelecia que o valor a ser pago seria o maior entre o somatório dos itens 7.1.1 e 7.1.2 e o valor obtido por meio do item 7.1.3.
Tendo em vista que o segundo ponto da lista do item 7.1.1 dispõe sobre um acréscimo de 120% no direito de participação das contribuições de capital da Astra, feitas para os itens de capital, exceto para o Projeto Revamp, conclui-se que remanesce a possibilidade do débito de US$ 33.811.250,28, levantada na instrução da SecexEstataisRJ, correspondente ao aporte de recursos feito pela Astra na PRSI no montante de US$ 61,5 milhões, contabilizados na conta paid-in capital, menos a depreciação de US$ 5,122 milhões, multiplicados por 0,5 e 1,2.
Em resumo, a situação fática deve ser analisada no contexto em que a Astra era responsável exclusiva, por ser sócia única anteriormente à negociação com a Petrobras, pelo pagamento de passivos tributários (US$ 9,5 milhões) e passivos trabalhistas (US$ 52 milhões) da PRSI.
A leitura do relatório e voto do condutor do Acórdão 440/2017-TCU-Plenário permitem inferir que os requisitos de imprudência, imperícia ou negligência nos atos inquinados cometidos pelos gestores da PAI estariam assentados nas seguintes premissas:
existiam alternativas, que não foram utilizadas, para a realização de quitação dos passivos sem que houvesse a necessidade de trânsito dos recursos pela contabilidade da PRSI;
mesmo com o trânsito dos recursos pela contabilidade da PRSI, havia alternativas contábeis válidas para registrar a transação sem que houvesse movimentação da conta capital;
já que o trânsito pelas contas de capital da PRSI foi a alternativa aceita pela PAI, os gestores deveriam ter tido a precaução de exigir a celebração de um termo aditivo ao contrato de fechamento que inserisse cláusula que expressasse que esses valores estariam excluídos do item 7.1.1 do Addendum A do Shareholders Agreement acima transcrito;
a contabilização, na forma que foi procedida, já ensejaria, de forma direta, a previsão ou presunção de que esses valores poderiam vir a onerar a empresa nos termos dispostos na cláusula 7.1.1 do Addendum A do Shareholders Agreement;
há nexo de causalidade, fundado em imperícia, imprudência ou negligência, entre o lançamento contábil realizado, sem a assinatura de termo aditivo, que resguardaria a empresa de ônus adicional, e o valor de US$ 33.811.250,28 pagos no âmbito arbitral, com base na cláusula 7.1.1 do Addendum A do Shareholders Agreement.
Adicionalmente, os requisitos de imprudência, imperícia e/ou negligência subjacentes à oitiva da Petrobras acerca de suposta conduta omissiva assentam-se na falta de questionamento ao laudo arbitral no que se refere à menção no relatório do Sr. James Woods de erro na decisão do comitê arbitral, e que a suposta omissão teria prejudicado a empresa brasileira em US$ 88 milhões. 
A seguir serão apresentadas, no capítulo Exame Técnico, as respostas das respectivas oitivas dos responsáveis e da Petrobras, cada uma em seção específica para cada item do acórdão. Na sequência da descrição de cada oitiva, as respostas serão analisadas.
EXAME TÉCNICO
III.1. Resposta da Petrobras à oitiva determinada pelo item 9.3.3 do Acórdão 440/2017-TCU-Plenário (peça 341) 
Por meio da peça 341, a Petrobras, incialmente, aduz que, logo após o fechamento do negócio, em 1o/9/2006, surgiram as primeiras desavenças entre a PAI e o grupo Astra, especificamente quanto à capacidade de processamento de óleos pesados, garantia de rentabilidade mínima (cláusula marlim) e investimentos em segurança industrial, meio ambiente e saúde (SMS) .
Segundo a Petrobras, após a apresentação de carta de intenção (LOI) por parte da Diretoria da Área Internacional da Petrobras, os representantes da Astra não mais compareceram às reuniões do colegiado da PRSI, tendo a PAI, então, em 19/6/2008, tomado decisões urgentes e necessárias para a preservação da empresa que, inclusive, levaram à diluição da participação societária da Astra na PRSI. Na sequência, a Petrobras ingressou com o processo de arbitragem a fim de que a Astra voltasse a assumir o seu papel de sócia na PRSI e PRSI Trading.
Segundo a companhia, o processo arbitral foi instruído e baseado nas regras estabelecidas pela American Bar Association contra o comportamento da Astra que estaria se escusando de apoiar a atuação da Refinaria de Pasadena e a atividade de comercialização correspondente.
 O procedimento arbitral, continua a Petrobras, teve sede em Houston, no estado do Texas, e teve a duração de um ano. Segundo a Petrobras, fixou o valor das ações em montante inferior ao pedido da Astra.
Quanto à questão específica do argumento levantado pelo perito James Woods, a Petrobras afirma que o parecer do escritório Thompson & Knight (peça 346) , também contratado pela Petrobras, expressou a opinião de que o embasamento da argumentação era frágil e que foi gerado no âmbito da estratégia jurídica, comum em contenciosos, de se lançar mão de argumentos agressivos a fim de bloquear as pretensões da Astra de obter o melhor preço possível.
Adicionalmente, segue a Petrobras, o perito James Woods relatou (peça 347) que sua tarefa era de realizar cálculos, mas não determinar quais itens seriam ou não aplicáveis na resolução da disputa entre as partes e que a sua sugestão de propor uma segunda rodada de ajustes no preço foi baseada em lógica apenas econômica, que não encontrava suporte jurídico nos documentos societários, razão pela qual foi rejeitada pelo painel arbitral.
A Petrobras argumenta que o perito afirmou em sua resposta (peça 347) que "independentemente da argumentação do painel quanto à metodologia para o cálculo, o preço final do put estabelecido pelo painel foi aproximadamente US$ 500 milhões menor do que o montante requerido pela Astra."
A companhia também apresenta trechos da resposta do escritório Thompson & Knight, em que se lê (anexo 1 da peça 341 e peça 346) :
" (...) Uma vez mais esclarecemos que na¿o quisemos prejudicar uma decisa¿o arbitral favora¿vel em seus aspectos gerais, atrave¿s da apresentac¿a¿o de argumentos agressivos (que provavelmente na¿o iriam prevalecer) buscando corrigir certas definições soberanas que, embora erradas - em nossa opinião - estavam dentro da compete¿ncia do painel arbitral e na¿o sujeitas a revisão." (grifos acrescidos) 
Nesses termos, a Petrobras concluiu que o painel arbitral adotou uma decisão financeira conciliatória, e a PAI obteve, ao final, uma decisão favorável, em termos gerais, sob o ponto de vista financeiro e que o questionado valor de US$ 88 milhões fazia parte de um arsenal de argumentos estrategicamente levantados pela PAI com a finalidade de reduzir ao máximo as pretensões da Astra.
Por relevante, a Petrobras esclarece a natureza dos diversos valores questionados no parecer do perito James Woods, conforme abaixo:
"O Primeiro destes dois valores, US$39 milhões e US$33 milhões referem-se ao ajuste do preço de compra de aquisição e podem ser encontrados no relatório preparado pela PWC que me foi fornecido quando eu comecei meu trabalho na arbitragem. As duas somas representam interpretações do Painel das quais eu discordo.
O terceiro valor, de US$ 88 milhões, refere-se à minha sugestão de se fazer uma segunda rodada de ajustes do preço de compra. Esta sugestão foi baseada em lógica econômica, mas que não tinha suporte direto nos termos específicos dos contratos."
Desse modo, a companhia conclui que "sabendo que se tratava de argumentação sem respaldo contratual, como reconhecido pelo escritório contratado e pelo próprio perito, (...) jamais entendeu a rejeição de tal argumento como um prejuízo à empresa, tanto que considerou, como ainda considera, que o laudo lhe foi favorável".
A Petrobras também apresenta uma gama de argumentos para demonstrar a impossibilidade jurídica de questionamento do laudo arbitral. Repisa que a arbitragem sob análise era regida pelas regras da American Arbitration Association (AAA) , e pela legislação federal americana sobre arbitragem, além das leis do Estado do Texas, que preveem apenas a possibilidade de recurso ao próprio painel arbitral para solicitar a correção de erro formal ("clerical, typographical or computational errors") , sendo que o painel tem a prerrogativa de corrigir os erros se entender as solicitações pertinentes.
Assim, continua a Petrobras, as partes não têm, na arbitragem, instrumentos para discutir o mérito da decisão em sede de recurso ou apelação, conforme estabelece cláusula R-50 da norma da AAA:
'"R-50. Modification of Award
Within 20 calendar days after the transmittal of an award, any party upon notice to the other parties, may request the arbitrator, through the AAA, to correct any clerical, typographical, or computational errors in the award. The arbitrator is not empowered to redetermine the merits of any claim already decided. The other parties shall be given 10 calendar days to respond to the request. The arbitrator shall dispose of the request within 20 calendar days after transmittal by the AAA to the arbitrator of the request and any response thereto". (grifo nosso) '
Argumenta ainda que, nos termos do item 9.7 (b) do Shareholders Agreement a decisão vincula as partes:
"Binding Effect. The arbitration decision, determined as provided in this Article, will be conclusive and binding on the parties, will constitute an 'award' by the Arbitrators within the meaning of the AAA rules and applicable law and judgment may be entered thereon in any court of competent jurisdiction."
A título elucidativo, a Petrobras ressalta que, após a emissão do Laudo Arbitral, a Astra apresentou uma moção para correção daquela decisão, sob o suposto argumento de que não seria um recurso de mérito propriamente dito, este incabível em sede arbitral, mas de que haveria um erro de cálculo na sentença. A PAI, por sua vez, dentro da sua avaliação jurídica estratégica, contestou o cabimento daquela moção, com base no disposto na R-50 ("Modification of Award") , tendo em vista que, de fato, a Astra pretendia a rediscussão do mérito do cálculo, o que seria incabível na via estreita daquele "pedido". Ao final, o Tribunal Arbitral decidiu nesse sentido, mantendo a decisão proferida.
Destaca, ainda, que a legislação norte-americana, a exemplo da brasileira, estabelece que as decisões arbitrais são definitivas no que tange ao mérito, cabendo questionamento apenas quanto à ocorrência de vício de legalidade que torne a decisão passível de ser anulada. Ou seja, não seria possível rediscutir o mérito do Laudo Arbitral no âmbito judicial, tendo em vista que as partes (PAI e Astra) acordaram por meio do Shareholders Agreement que a arbitragem seria o método de resolução dos eventuais conflitos societários e que a decisão arbitral seria vinculante entre as partes, conforme Artigo 9.7 (b) do Shareholders Agreement.
Nessa linha de raciocínio, a empresa exemplifica a questão com a ação de confirmação do laudo arbitral empreitada pela Astra, que foi extinta sem julgamento de mérito em razão de a corte federal do Texas entender que não tinha competência sobre a matéria.
Para reforçar sua argumentação, reproduziu trechos da resposta do escritório Thompson & Knight, que é habilitado em direito norte-americano que corroboram o entendimento da companhia de que a decisão de mérito no âmbito arbitral não poderia ser reformada por decisão judicial posterior, a não ser no caso de falhas formais que implicassem nulidade do processo.
Nesse contexto, a companhia conclui sua manifestação asseverando que "não há que se falar em conduta omissiva pelo fato de a Petrobras não ter interposto recurso em face do mérito do Laudo Arbitral, já que, pelas regras da AAA, a decisão era final e irrecorrível" e ressaltando o seguinte:
 (...) Conclui-se, por todas as razões acima expostas, que não havia a possibilidade jurídica de a PAI questionar o Laudo Arbitral relativamente aos valores adotados como ajuste ao preço de compra (Purchase Price Adjustment - PPA) no momento do put option, e, além disso, é forçoso reconhecer que a decisão foi, ao final, favorável à Companhia: a uma, porque o valor final fixado para a "put option" foi muito menor do que o solicitado pela Astra. Vale lembrar que a Astra calculara a "put option" em mais de US$ 870 milhões, enquanto que a PAI calculou em US$ 215 milhões. Ao final, o Painel Arbitral, em sua decisão, atribuiu à Astra US$ 295 milhões por 50% da PRSI (refinaria) ; a duas, porque, na compensação dos erros identificados do Laudo Arbitral, de US$ 39,2 milhões em favor da PAI e de US$ 33,8 milhões em seu desfavor, a Companhia acabou sendo beneficiada em aproximadamente US$ 5 milhões.
III.2. Análise da Resposta da Petrobras à oitiva determinada pelo item 9.3.3 do Acórdão 440/2017-TCU-Plenário
Para o estabelecimento de convicção sobre a existência do possível débito mencionado no item 9.3.3 do acórdão é forçoso que se demonstre o nexo de causalidade entre a suposta omissão dos administradores da Petrobras de reclamar o montante em sede de apelação e uma automática obtenção da concordância e aquiescência do painel arbitral a respeito da reclamação. Ou seja, que a mera falta da apelação já teria, de per se, prejudicado a empresa em US$ 88 milhões, uma vez que suposta e necessariamente ensejaria a revisão do painel arbitral.
Caso tal nexo de causalidade não reste demonstrado, cabe, ainda, verificar se tal omissão em apelar ou questionar o laudo arbitral foi, de fato, desarrazoada ou injustificada. Neste caso, seria factível eventual perquirição de responsabilidades para fins de aplicação de sanção (multa) aos responsáveis.
Contudo, nenhuma das duas possibilidades (débito ou multa) se mostra razoável a partir do exame técnico das informações prestadas em sede de oitiva, pelas razões que se passa a expor.
A dinâmica do processo arbitral não permite que se presuma que a simples apresentação do argumento, em sede de apelação, já seria suficiente para que a Petrobras auferisse uma diminuição de US$ 88 milhões sobre o preço que foi pago à Astra por decisão do painel arbitral. Haveria, por certo, uma fase de análise do mérito da petição e a correspondente contestação da outra parte.
Assim, não é possível estabelecer um nexo de causalidade sobre a suposta omissão e um prejuízo de US$ 88 milhões imposto à Petrobras, pois a simples apresentação da petição, recurso ou apelação não garantiria o seu atendimento ou a sua concessão. Ante a incerteza do resultado da hipotética demanda, a existência de débito não pode ser sustentada.
Resta analisar, portanto, se os gestores da Petrobras agiram com negligência, imperícia ou imprudência ao não levar ao painel arbitral a sugestão do perito, Sr. James Woods.
A qualificação da decisão tomada pelos gestores da empresa, passados mais de dez anos dos fatos, é mais objetivamente verificada pela opinião técnica dos peritos que assessoraram a Petrobras no curso do processo arbitral. Dessa forma, a análise será baseada na leitura dos anexos 1 e 2 da peça 341 e peças 346 e 347, referentes a pareceres apresentados em maio de 2017 à Petrobras pela consultoria Thompson & Knight LLP e pelo perito James Woods, em resposta a consultas formuladas após a prolação do Acórdão 440/2017-TCU-Plenário.
A resposta do perito James Woods sobre a operação de aquisição da PRSI está exposta na peça 347. O perito expressa que foi contratado pelo escritório Thompson & Knight para opinar sobre questões relativas à avaliação de determinados itens constantes dos documentos de celebração do acordo entre Astra e Petrobras.
Ele assevera que suas tarefas eram limitadas à execução de cálculos sobre os diversos itens, mas não atuava na determinação de quais itens deveriam ser aplicados na resolução da disputa entre as partes e que submeteu ao painel, no curso do litígio, antes da decisão arbitral, dois relatórios sobre a matéria em 2009, sendo que um deles teve por objetivo rebater um relatório produzido pelos representantes da Astra durante a disputa.
Ou seja, o relatório que serve de base para a promoção da oitiva do Acórdão 440/2017-TCU-Plenário foi exatamente um desses dois relatórios (Rebuttal Report) elaborados pelo citado perito em que, no curso do litígio, procurava apresentar todos os argumentos possíveis (de forma agressiva, obedecendo a uma estratégia jurídico-processual) , com o objetivo de reduzir ao máximo o valor a ser pago pela Petrobras.
Evidentemente, no curso de um litígio, seja em âmbito arbitral ou judicial, diversas teses são levantadas e defendidas, de acordo com os interesses e visões específicas de cada parte. Não necessariamente essas teses são irrefutáveis ou inquestionáveis, a ponto de se constituírem em critérios objetivos e sólidos para a fiscalização de atos administrativos ou imputação de débitos. Em alguns casos, tais teses apenas cristalizam estratégias processuais, acusatórias ou de defesa, com o intuito de demonstrar todas as facetas e possibilidades em discussão, com o objetivo de maximizar as chances de sucesso da parte que as apresentam.
Sobre a questão dos US$ 88 milhões, o perito explica que seu argumento tinha por objetivo sugerir uma segunda rodada de ajustes na fase arbitral já que, em sua opinião, o item 7.1.1 do acordo (SHA) continha muitas ambiguidades que abriam espaço para a discussão sobre ajustes que poderiam ser feitos para fins de cálculo do preço da put option, levando-se em consideração os ajustes de preço pós-fechamento (PPA) que efetivamente ocorreram. Para ele, uma segunda rodada de ajustes faria todo o sentido econômico, mas não estava estritamente previsto no acordo.
A interpretação dele referente aos itens que deveriam compor uma hipotética rodada seriam favoráveis à Petrobras em US$ 88 milhões, mas não foram acolhidas pelo painel arbitral, sem suas palavras (peça 347) :
"The panel concluded that the valuation of the Put Price should be based upon a premium applied to the original purchase price and rejected my attempt related to a 'second round' of adjustments.
Regardless of the Panel's reasoning related to the calculation methodology, the final Put Price established by the Panel was approximately US$500 million less than the amount requested by Astra."
O perito arremata sua resposta aos questionamentos da Petrobras afirmando que o valor de US$ 88 milhões é um montante relacionado à sua sugestão de proceder a uma 'segunda rodada' de ajustes ao preço de compra. A sugestão, segundo o perito, teve por base lógica econômica, mas sem nenhum embasamento na redação dos itens do contrato (peça 347) :
"The third amount, the US$88 million, is the amount related to my suggestion to perform a 'second round' of purchase price adjustment. This suggestion was based upon economic logic, but did not have direct support in the specific wording of the contracts. This 'second round' of purchase price adjustments was rejected by the Panel. In any event, the end result of the arbitration was an award establishing the Put Price US$500 million less than what Astra requested."
A esse respeito, importa ressaltar que a Thompson and Knights, em sua resposta aos questionamentos da Petrobras, asseverou que o painel arbitral decidiu o caso privilegiando interpretações eminentemente literais das cláusulas do contrato, o que enfraquecia, em tese, a argumentação sobre os US$ 88 milhões, in verbis:
"The arbitration panel ultimately adopted a more literal interpretation of Article 5.2 of Addendum A and refused to read into the agreement provisions and words that the parties did not include into the agreement".
Da resposta do perito, é possível concluir, portanto, que (i) o montante de US$ 88 milhões não era um valor certo de desconto a ser obtido no preço da PRSI por não poder ser derivado expressamente dos termos expressos no contrato; (ii) o montante foi submetido ao painel arbitral antes de sua decisão, mas rejeitado na apreciação de mérito; (iii) o resultado do processo arbitral foi US$ 500 milhões menor do que o valor requerido pela Astra.
Vejamos a resposta do escritório Thompson & Knight, que prestou assessoria jurídica para a Petrobras na disputa (peça 346) , sobre essa mesma questão.
A Petrobras questionou o escritório sobre a não apresentação de recurso sobre a decisão final do painel arbitral relativamente ao potencial prejuízo causado à Petrobras pelos US$ 88 milhões, que constava do Rebuttal Report que foi submetido ao painel arbitral em resposta ao relatório submetido pela Astra.
O escritório afirmou que não existe procedimento jurídico para corrigir a decisão final (final award) , a não ser quando são identificados erros de cálculos ou tipográficos. Lembram que o montante de US$ 88 milhões foi baseado no entendimento (interpretação) de que 'passivos operacionais' deveriam ser incluídos no artigo 5.1 do Addendum A, mas que o painel se recusou a adotar esse entendimento. Essa argumentação teria sido elaborada pelo perito James Woods e submetida ao painel arbitral sem sucesso (peça 346) :
"As discussed above, there was no procedure to 'correct the final award' with the arbitral panel, other than to identify a typographic, calculation, or computation error. Remember that the $88 million dollars was based on our argument that such 'Operational Liabilities' should be read into Article 5.1 of Addendum A, and the arbitral panel refused to read language into Article 5.1 that was not adopted by the parties and included in the Agreement. As advocates we developed an aggressive argument suggesting certain language that was not included in the 'put option' calculation related to Shareholders Agreement should be read into said agreement and included in said 'put option' calculation. This argument was adopted by Dr. Woods. The arbitral panel considered our interpretation argument, but rejected the argument. Moreover, notwithstanding the decision of the arbitral panel as reflected in the arbitral award, the award provided for a compromised decision that was favorable to PAI."
A partir da leitura da resposta do escritório Thompson & Knight é igualmente possível concluir que (i) o montante de US$ 88 milhões não era um valor certo de desconto a ser obtido no preço da PRSI porque era apenas argumentativo; (ii) o montante foi submetido ao painel arbitral, mas rejeitado; (iii) o resultado do processo arbitral foi favorável à Petrobras. 
Destaque-se, finalmente, a informação da Petrobras no sentido de que, após a emissão do Laudo Arbitral, a Astra apresentou uma moção para correção daquela decisão, sob o suposto argumento de que não seria um recurso de mérito propriamente dito, este incabível em sede arbitral, mas de que haveria um erro de cálculo na sentença. A PAI, por sua vez, dentro da sua avaliação jurídica estratégica, contestou o cabimento daquela moção, com base no disposto na R-50 ("Modification of Award") , tendo em vista que, de fato, a Astra pretendia a rediscussão do mérito do cálculo, o que seria incabível na via estreita daquele "pedido". Ao final, o Tribunal Arbitral decidiu nesse sentido, mantendo a decisão proferida.
Nesse contexto, tendo em vista a própria argumentação da PAI para rebater a contestação da Astra em relação à decisão arbitral, é razoável supor que poderia não ser robusta uma tentativa de rediscussão do mérito relativo aos US$ 88 milhões usando a única possibilidade possível de apelação que existia, que se referia a correção de erros formais, e não de mérito.
Assim, considerando que o montante de US$ 88 milhões foi devidamente apresentado ao painel arbitral na ocasião própria (Rebuttal Report) , embora rejeitado; que a decisão (final award) do painel arbitral só pode ser modificada se contiver erro formal; que o poder judiciário só poderia ser acionado com sucesso se houvesse ilegalidade formal que causasse nulidade ao processo, não se pode afirmar que os gestores da Petrobras tenham agido com imprudência, imperícia ou negligência ou tenham sido omissos em relação ao montante de US$ 88 milhões suscitados pelo perito James Woods.Dessa forma, a suposta irregularidade apontada no item 9.3.3 do Acórdão 440/2017-TCU-Plenário deve ser afastada.
III.3. Resposta do Sr. Fernando Kamache à oitiva determinada pelo item 9.3.2 do Acórdão 440/2017-TCU-Plenário (peça 342) 
O Sr. Fernando Kamache foi instado a apresentar justificativas por ter permitido a contabilização dos recursos aportados pelo Grupo Astra, para quitação de passivos de sua exclusiva responsabilidade, na conta 670000 - Capital Integralizado Adicional, sem ponderar sobre os impactos que a solução contábil por ele registrada causaria aos cofres da PAI na eventualidade da aplicação do put option pela Astra.
Analisa-se, neste ponto, se havia alternativas para a contabilização dos recursos aportados para a quitação dos passivos de maneira diversa da que foi procedida, ou seja, se a contabilização foi feita de maneira correta de acordo com as regras contábeis vigentes nos Estados Unidos da América (US GAAP) , e se, mesmo que fosse possível prever os impactos da solução contábil na aplicação da put option celebrado com a Astra, o responsável, na qualidade de Chief Financial Officer da PRSI Refining System, poderia se abster de realizar os lançamentos.
Por meio da peça 342, o Sr. Fernando Kamache apresentou suas justificativas. Inicialmente, relata seu histórico acadêmico e profissional asseverando que seu "passado ilibado (...) fica patente vez que não há qualquer tipo de indício ou suspeita sobre [su]as decisões e atitudes (...) , em todos os processos de apuração interna na Petrobras ou de investigações por que passam os executivos da Petrobras e de suas subsidiárias". Afirma que agiu estritamente no âmbito de suas atribuições e segundo as melhores práticas contábeis, no que diz respeito ao lançamento contábil que originou a controvérsia.
O responsável anexou aos autos certidão da Petrobras para comprovar que jamais exerceu função ou cargo na PAI.
Esclarece que, no preâmbulo do Stock Purchase and Sale Agreement (SPSA) , constava que, até a data do fechamento do negócio (closing) , a Astra promoveria a reestruturação societária de suas empresas a fim de que surgisse a NewPRSI, que seria uma joint-venture da Astra e da PAI (50% para cada uma) .
Nesse sentido, continua o responsável, a NewPRSI não se constituía numa empresa propriamente nova. Assim, no seu balanço, havia passivos (obrigações) que eram de responsabilidade exclusiva da Astra, razão pela qual o art. 5o do SPSA previa que à PAI seria concedido desconto no preço de aquisição da nova empresa relativamente a esses passivos (obrigações) de natureza não operacional, o que seria formalizado por ocasião do closing. 
Assim, ficou definido originariamente que a Astra ofereceria um desconto no preço de aquisição e a NewPRSI, em momento posterior, já tendo a PAI como sócia, faria diretamente os pagamentos dos tributos e bônus (dívida trabalhista) . O responsável acrescenta que jamais "participou de qualquer negociação referente à aquisição da refinaria nem quanto à redação de qualquer dos acordos e contratos relacionados a essa operação", o que era feito pelos gestores da Petrobras, na sede, no Rio de Janeiro.
Ocorre, segundo o responsável, que a origem dessas dívidas era desconhecida pela PAI, sem que a Astra tivesse apresentado informações a esse respeito, o que gerava certo "desconforto" à PAI, que não tinha relação com tais dívidas. Assim, continua o responsável, a PricewaterhouseCoopers (PwC) , que prestava serviços à PAI, apresentou três alternativas para limpar esses passivos do balanço da NewPRSI. Em duas delas, haveria desconto no ato do pagamento do preço de aquisição e a NewPRSI se encarregaria de fazer os pagamentos dos tributos e bônus. Numa terceira opção, a Astra faria um pagamento à NewPRSI, que faria os pagamentos das dívidas tributárias e trabalhistas.
O responsável assevera que essa última opção foi escolhida porque permitia que a Astra saldasse suas dívidas sem vincular a PAI a nenhuma delas. Conclui o responsável que a operação, mesmo sem o desconto no preço final da joint-venture, cumpria a função de permitir que a NewPRSI fosse adquirida livre dessas obrigações trabalhistas e tributárias.
O Sr. Fernando Kamache afirma que todo o processo de negociação de como seria feita a limpeza do balanço da NewPRSI não contou com sua participação. Alega que foi apenas comunicado da decisão, cabendo-lhe tão-somente contabilizar os valores.
Apresenta, na sequência, cronograma de toda a operação de compra da refinaria, sendo que se destacam para a questão tratada nesse bloco da instrução as datas de 9/10/2007, 17/11/2007 e 21/11/2007, em que se estabeleceu entre as empresas a forma de limpeza do balanço e foram discutidos os termos do aditivo ao contrato de fechamento (first amendment)  com a assistência da PwC e do escritório Thompson & Knight.Em 5/12/2007, foi assinada a carta de intenções (letter of intent - LOI) para a aquisição pela PAI dos 50% restantes da refinaria, o que, segundo o responsável, representou uma alteração na disposição da Astra, que passou a entender que estaria desobrigada a assinar o first amendment, tendo em vista que a LOI mencionava que todos itens os seriam tratados no acordo final dessa nova aquisição.Os lançamentos contábeis foram realizados em 13/12/2007. O responsável ainda indica uma série de itens da peça 178 destes autos para demonstrar que a Astra se esquivou de assinar o first amendment, tendo em vista sua interpretação do que significava a assinatura da LOI.
Por fim, o responsável afirma que no cronograma apresentado, no momento da contabilização em questão, não havia a possibilidade de que qualquer gestor pudesse cogitar sobre um futuro processo arbitral e menos ainda sobre o exercício da put option por parte da Astra.
A seguir, o responsável discorre sobre a contabilização da operação.
Para confirmar a correção dos lançamentos realizados, o responsável cita a conclusão da empresa de consultoria BDO, contida em laudo pericial de 14/3/2016 assinado por Anthony M. Lendez (peça 197, p. 14) :
"Seguindo a minha consideração sobre a informação contida nas demonstrações financeiras de 31 de dezembro de 2007, 31 de dezembro de 2006 e 1 de setembro de 2006 da PRSI e as demais informações mencionadas em todo o meu laudo, é de minha opinião que os lançamentos contábeis relacionados com os valores US$ 9.475.000 e US$ 52.000.000 foram escriturados corretamente, nas demonstrações financeiras de 31 de dezembro de 2007 da PRSI."
O responsável também reitera que o Ministro-Relator (relatório do Acórdão 440/2017-TCU-Plenário, item 190) afirma que "não se questiona o registro de per si", assim como o MP/TCU, representado pelo procurador Paulo Bugarin, que acrescenta: "o fato de existirem outras opções de registros contábeis para o aporte de capital feito pelo grupo Astra não torna o Sr. Fernando Gabriel Couto Kamache responsável pelo prejuízo sofrido pela PAI, considerando que cabia aos representantes da PAI no conselho de administração da refinaria PRSI defender os interesses da PAI."
O cerne da questão, segundo o Sr. Fernando Kamache, consiste no suposto prejuízo que a contabilização dos valores na conta paid-in capital (APIC) poderia ter gerado à Petrobras, tendo em vista que essa teria sido uma das razões pelas quais tais valores foram considerados pelo painel arbitral como unamortized capital contributions, o que aumentou o valor pago à Astra.
O Relator, prossegue o responsável, afirmou, no item 24 do voto condutor do Acórdão 440/2017-TCU-Plenário-TCU, que "as consequências financeiras da contabilização do aporte de US$  61.475.340,00 como paid-in capital do Grupo Astra vieram à tona no momento do exercício do put option pelo referido Grupo".
O responsável alega que a irregularidade aqui tratada é baseada na ilação de que o painel arbitral reconheceu esses valores como unamortized capital contributions por causa da contabilização efetuada, o que majorou o preço pago pela PAI à Astra pelo exercício da put option. Entretanto, segue o responsável, não há nos autos explicação sobre como exatamente a contabilização como APIC teria o condão de afetar a decisão dos árbitros, nem por que razão a decisão teria sido outra se a contabilização se desse de maneira diversa.
Com relação à possibilidade de contabilização mencionada no item 121 do relatório de instrução adotado pelo acórdão, que consistia em perdão de dívida (o passivo de bônus trabalhista, no valor de US$ 52 Milhões, estava contabilizado na NewPRSI como um contas a pagar a Astra Oil, e supostamente bastaria um perdão de dívida, sem trânsito de valores) , o responsável apenas reitera que, como CFO da PRSI não teve nenhuma participação na decisão quanto ao modo pelo qual se daria a "limpeza" do balanço, o que foi acordado entre o comprador (Petrobras/PAI) e o vendedor (Astra) . Dessa decisão foi simplesmente comunicado. Sua participação se deu apenas na decisão a respeito de como contabilizar esse pagamento. 
O responsável argumenta, também, que a sugestão do item 122 da instrução reproduzida no relatório do acórdão de que os valores passassem por lucros retidos era inadequada porque implicaria ônus tributário indesejado, não se mostrando por isso conveniente. Cita trecho de nota técnica produzida pela atual equipe financeira da PAI, que demonstra a inadequação da contabilização como lucros retidos.
Alega, ainda, que a afirmação contida no relatório de auditoria, de que a contabilização dos valores como paid-in capital poderia ter o condão de gerar uma obrigação para que a PAI aportasse capital a fim de evitar a diluição de sua participação, é incorreta porque o aumento de capital aconteceu sem que novas ações fossem emitidas e, consequentemente, sem alteração na participação societária.
Cita também parecer emitido pela empresa de auditoria independente BDO para rechaçar a crítica quanto à não inclusão de notas explicativas sobre a operação nas demonstrações financeiras publicadas no exercício findo de 2007. Segundo tal empresa, "segundo os princípios contábeis geralmente aceitos nos Estados Unidos, uma divulgação em nota explicativa que forneça detalhes específicos sobre todos os aspectos de um contrato de compra de ações seria incomum, especialmente no caso de uma sociedade com a PRSI, que era uma joint venture de capital fechado".
Por relevante, importa transcrever o seguinte excerto da oitiva, acerca do assunto e da conduta exigível dos responsáveis pela contabilidade:
39. Exigir que os gestores adotassem a providência de inserir notas explicativas no balanço - procedimento absolutamente incomum, como demonstrado - de modo a evitar os efeitos que poderiam ser produzidos em decorrência da put option que viria a ser exercida pela Astra meses depois, em um laudo arbitral que só seria produzido um ano mais tarde, corresponderia a exigir deles verdadeiros poderes premonitórios. Há que se considerar, ainda, que a cláusula put option é de utilização habitual em parcerias societárias. A prevalecer o entendimento manifestado pelo relatório de instrução, sempre que tal cláusula constar nos acordos entre os sócios, o diretor financeiro da empresa deverá sempre considerar a possibilidade de seu exercício antes de decidir como contabilizar pagamentos e aportes de cada sócio na sociedade, inserindo sempre notas explicativas a respeito nos balanços patrimoniais. Não consta, todavia, que essa seja uma prática de mercado. 
Sobre o suposto prejuízo oriundo do laudo arbitral, o responsável argumenta que as chamadas de capital de cada uma das partes estavam regulamentadas pelo Shareholders Agreement (peças 77 e 123) . No seu art. 6o, havia a previsão ordinária de chamadas de capital para fazer face a investimentos constantes em orçamentos de capital (capital expenditures, conhecidos por Capex) previamente aprovados pelo board da PRSI. Caso houvesse a necessidade de investimentos além daqueles previstos nos orçamentos, haveria a necessidade de uma chamada de capital extraordinária, nos termos do art. 3.6 do Shareholders Agreement (SHA) .
Assim, em relação à alegação da instrução técnica que antecedeu o acórdão no sentido de que a contabilização como APIC poderia gera posterior diluição da participação da Petrobras na PRSI, o responsável conclui que, do ponto de vista dos arranjos societários entre as partes, não seria possível sequer cogitar que "um simples pagamento realizado pela Astra à PRSI - não importa a forma como tal pagamento viesse a ser contabilizado - poderia ser suficiente para gerar uma chamada de capital ou a diluição da participação da PAI". Segundo o gestor, para que uma chamada de capital fosse possível seria necessário seguir o procedimento previsto no art. 6º do Shareholders Agreement para a aprovação de um orçamento CapEx, o que dependia, em última análise, da concordância da PAI.
Cita parecer emitido pela empresa BDO, que afirma, segundo o responsável, categoricamente que o laudo arbitral contém erro ao atribuir ao lançamento contábil aqui em discussão o tratamento de aporte de capital (unamortized capital contributions) , considerando-o para o cálculo do preço da put option, tendo em vista que os árbitros, a fim de chegarem às conclusões, devem examinar os documentos contratuais firmados entre as partes e não apenas os lançamentos contábeis e notas explicativas.
O responsável reforça a sua alegação ao citar trechos da resposta do escritório Thompson & Knight (peça 346) cujo argumento é de que os valores aportados pela empresa Astra não eram Capex, mas apenas acertos de contas do processo de aquisição da refinaria. Assim, por serem de natureza diversa, não poderiam ter sido consideradas como Unamortized Capital Contributions made for capital items other than the Revamp Project (contribuições de capital não amortizadas para fazer face a itens de capital outros que não os do projeto Revamp, em tradução livre) , conforme o item 7.1.1 do adendo A do SPSA.
Adicionalmente, citou a resposta do perito contratado pelo escritório Thompson & Knight, Sr. James Woods, para confirmar o entendimento de que o painel arbitral cometeu erro ao considerar os aportes de recursos como itens de capital.
Afirma, ainda, que, em razão de os lançamentos não se referirem a aportes para fazer face a itens de capital, jamais cogitou a possibilidade de que poderia haver um potencial  impacto em uma possível  definição futura do put price, que veio a efetivamente ocorrer posteriormente, em razão de fatos posteriores à decisão da contabilização (o exercício do direito de right to override da Petrobras, que deu ensejo à put option, ocorreu apenas em meados de 2008) .
A seguir, o responsável analisa a afirmação, constante do item 135 do relatório do Acórdão 440/2017-TCU-Plenário, de que a irregularidade teria ocorrido não pela forma de contabilização da operação nem pela decisão de realizar o acerto por meio de um pagamento do grupo Astra à PRSI, mas sim "quando foi autorizado o aporte de capital pelo Grupo Astra sem a assinatura simultânea do aditivo ao Closing Agreement - First Amendment to the Closing Agreement, que continha cláusulas de proteção a certos direitos da Petrobras", tendo em vista que "o First Amendment to the Closing Agreement resguardava seus direitos, sendo assim necessária sua assinatura".
O responsável afirma que, na qualidade de CFO da NewPRSI, não tinha qualquer ingerência sobre os assuntos internos da PAI, muito menos no que se refere a negociações contratuais com terceiros. Também argumenta que não faria sentido algum recusar o pagamento da Astra e exigir a exibição de um instrumento formal que, eventualmente, garantisse a PAI como condição para aceitação do pagamento, tendo em vista que a Letter of Intent (LOI) já havia sido assinada e a Astra já estava em processo de se afastar de suas obrigações.
Ao contrário, assevera o responsável, tivesse sido adotada essa postura, a Astra, provavelmente, jamais teria feito qualquer pagamento e a NewPRSI teria tido que quitar com seus recursos próprios as dívidas trabalhistas e tributárias de exclusiva responsabilidade da Astra.
Com a finalidade de minimizar a importância da celebração do aditivo (First Amendment) , cita resposta elaborada pelo escritório Thompson & Knight (peça 346) que expressa entendimento de que a falta de assinatura do aditivo não teve qualquer impacto no resultado da arbitragem. 
Por fim, o responsável discorre sobre princípios, critérios e padrões de conduta dos administradores de empresas nos Estados Unidos da América, que, em síntese, se baseiam nos deveres de diligência (duty of care) e lealdade (duty of loyalty) . Sustenta, com base nesses princípios e deveres, que "um administrador de uma empresa não pode tomar decisões em seu desfavor, ainda que possam vir, por alguma razão, a favorecer um de seus sócios". Assim, apesar de ter sido indicado pela PAI (Petrobras) para ocupar a posição de CFO da PRSI, suas obrigações societárias, na qualidade de CFO eram travadas com a empresa na qual exercia suas funções: a NewPRSI. 
III.4. Análise da resposta do Sr. Fernando Kamache à oitiva determinada pelo item 9.3.2 do Acórdão 440/2017-TCU-Plenário (peça 342) 
Nessa seção, será analisada a responsabilidade do Sr. Fernando Kamache ante a suposta irregularidade que teria sido originada pela forma como foi contabilizado o aporte de recursos feito pela Astra para liquidar dívidas de natureza tributária e trabalhista de sua inteira e exclusiva responsabilidade.
De forma preliminar, deve-se destacar que assiste razão ao Sr. Fernando Kamache quando afirma que, apesar de ter sido indicado pela PAI (Petrobras) para ocupar a posição de CFO da NewPRSI, suas obrigações societárias, na qualidade de administrador, eram travadas com a NewPRSI, e não com a Petrobras.
A título ilustrativo, pode-se mencionar as orientações contidas no Código das Melhores Práticas de Governança Corporativa (CMPGC) do Instituto Brasileiro de Governança Corporativa (IBGC) , que reflete as principais práticas, princípios e diretrizes de governança de empresas adotadas ao redor do mundo. Acerca da independência dos membros Conselho de Administração (CA) o CMPGC propugna que:
Fundamento
Todos os conselheiros, uma vez eleitos, têm responsabilidade para com a organização, independentemente do sócio, grupo acionário, administrador ou parte interessada que o tenha indicado para o cargo. (...) 
Práticas
 (...) c) A eventual orientação de voto no âmbito de um acordo entre os sócios não exime o conselheiro de votar sempre no interesse da organização, de acordo com o exercício de seu dever de lealdade. O conselheiro deve examinar criticamente a orientação de voto do sócio e somente deve segui-la caso atenda aos interesses da organização (...) 
Se há necessidade de independência dos membros do CA em relação aos sócios para a tomada de decisões, com muito mais razão se espera independência dos membros da Diretoria Executiva (DE) , caso do responsável cuja manifestação ora se analisa, que deve planejar, organizar e controlar os recursos disponibilizados pelo CA para gerar valor para a organização da qual é administrador.
Como demonstrado pelo Sr. Kamache, o recebimento dos recursos da Astra para a quitação dos passivos da NewPRSI atendia aos interesses dessa última empresa, já que tinha o condão de aumentar seu patrimônio líquido e evitar que tais dívidas tivessem que ser saldadas com recursos próprios da NewPRSI. Eventuais negociações entre PAI e Astra não lhe eram afetas.
Assim, não há como se vislumbrar que eventuais decisões do CFO da NewPRSI, empresa de personalidade jurídica privada constituída sob as leis de estado estrangeiro, enquanto administrador daquela entidade, possam implicar responsabilização no que se refere a seu suposto papel como representante da Petrobras. Ele, de fato, foi indicado pela PAI, mas, conceitual e concretamente, era administrador da NewPRSI, e não da estatal.
O MPTCU já havia, inclusive, destacado ponderações no mesmo sentido, conforme se extrai dos itens 47 a 54 de seu parecer transcrito no relatório do Acórdão 440/2017-TCU-Plenário.
De todo modo, analisam-se a seguir os demais fundamentos da oitiva promovida, de forma a corroborar com as conclusões e, também, a subsidiar as demais análises da presente instrução, já que relacionadas à questão da contabilização dos aportes da Astra como PAIC.
Nesse contexto, deve-se averiguar se a contabilização foi realizada adequadamente, nos termos do que dispõe o conjunto de normas que rege a elaboração de demonstrações financeiras nos Estados Unidos da América, o chamado US Generally Accepted Accounting Principles (US GAAP) .
Segundo consta do relatório do Acórdão 440/2017-TCU-Plenário, foi aventado pela equipe do Tribunal, com base em email do próprio controler da PRSI (Kurt Larsen, à época responsável pelas operações financeiras e registros contábeis da refinaria) , que o aporte de recursos não transitasse por conta de capital, mas sim pela conta lucros retidos diretamente.
Conforme o responsável já argumentou, o lançamento em lucros retidos implicaria o pagamento de tributos, tendo em vista que, obviamente, todos os recursos que compõem essa rubrica contábil advêm do resultado, ou seja, devem ter transitado por rubricas de receitas e despesas, gerado algum resultado que, no caso de lucro, foi tributado.
Assim, a contabilização diretamente em lucros retidos (lucros acumulados) tonaria a PRSI sujeita ao escrutínio do Internal Revenue Service (IRS) - a autoridade tributária dos EUA - para o pagamento de tributos e mesmo multas caso o recolhimento dos tributos não fosse realizado concomitantemente com o registro contábil.
A razão para a contabilização do aporte de recursos da Astra em conta de capital, entretanto, vai bem além de consequências tributárias indesejáveis. Ela está determinada pelo Statement of Financial Accounting Concepts No. 6 - Elements of Financial Statements (SFAC 6) , que esclarece que:
"Liabilities are probable future sacrifices of economic benefits arising from present obligations of a particular entity to transfer assets or provide services to other entities in the future as a result of past transactions or events.
Equity or net assets is the residual interest in the assets of an entity that remains after deducting its liabilities. In a business enterprise, the equity is the ownership interest. In a not-for-profit organization, which has no ownership interest in the same sense as a business enterprise, net assets is divided into three classes based on the presence or absence of donor-imposed restrictions-permanently restricted, temporarily restricted, and unrestricted net assets. 
Investments by owners are increases in equity of a particular business enterprise resulting from transfers to it from other entities of something valuable to obtain or increase ownership interests (or equity) in it. Assets are most commonly received as investments by owners, but that which is received may also include services or satisfaction or conversion of liabilities of the enterprise. 
Distributions to owners are decreases in equity of a particular business enterprise resulting from transferring assets, rendering services, or incurring liabilities by the enterprise to owners. Distributions to owners decrease ownership interest (or equity) in an enterprise. 
Comprehensive income is the change in equity of a business enterprise during a period from transactions and other events and circumstances from nonowner sources. It includes all changes in equity during a period except those resulting from investments by owners and distributions to owners." (sublinhei) 
O SFAC 6 é extenso, mas a sua seção Highlight já é suficiente para esclarecer que a transação aqui analisada, uma vez tendo sido acordado pela Petrobras e a Astra no pós-fechamento que não haveria desconto no preço da aquisição e que seria feito um aporte pela Astra para a quitação do passivo provisionado no balanço de abertura, deveria necessariamente passar pelo patrimônio líquido e por uma rubrica que não tivesse nenhuma relação com o resultado do exercício, como é o caso da rubrica lucros retidos (lucros acumulados) .
É que o lucro ou resultado e suas derivações como os lucros retidos resultam de transações, eventos e circunstâncias com não proprietários. Ele inclui todas as alterações de patrimônio líquido exceto aquelas resultantes de investimentos e distribuições dos e para os proprietários. É o que explica literalmente o último parágrafo da citação constante do parágrafo 108 acima.
Sobre os chamados investimentos, o SFAC 6 esclarece que investimentos pelo sócio são aumentos de patrimônio líquido e que ativos são a forma mais comum de investimentos pelo proprietário, mas esses investimentos também podem incluir serviços ou liquidação ou conversão de passivos da entidade. É o que expressa literalmente o terceiro parágrafo da citação constante do parágrafo 108 acima. Mais adiante, o SFAC 6 repisa a questão:
"Characteristics of Investments by and Distributions to Owners 
68. Investments by owners and distributions to owners are transactions between an enterprise and its owners as owners. Through investments by owners, an enterprise obtains resources it needs to begin or expand operations, to retire debt securities or other liabilities, or for other business purposes;" (sublinhei) 
O aporte que a Astra fez na PRSI enquadra-se na categoria de liquidação de passivos da entidade. Dessa forma, não poderia ter sido contabilizado como resultado e suas derivações e somente como investimento no sentido lato, conforme o SFAC 6.
Também foi aventada a inadequação da contabilização na rubrica Additional Paid-in Capital (APIC) , dentro do grupo de capital, chamado pelo US GAAP de Paid-in Capital. A fim de clarificar o ponto e preservar a brevidade do texto, far-se-á referência ao Capítulo Doze do livro clássico de contabilidade financeira norte-americano dos autores Weygandt, Kieso e Kimmel, que está traduzido para o português e ensina, por óbvio, a partir do US GAAP (Contabilidade Financeira, Editora LTC, Terceira Edição, Weygandt, Kieso e Kimmel, Capítulo 12) .
Os autores apresentam um exemplo de contabilização de emissão de ações ordinárias da seguinte forma (página 553) :
"Vamos agora observar como registrar contabilmente as emissões de ações ordinárias. Os principais objetivos da contabilização de emissão de ações ordinárias são (1) identificar as fontes específicas do capital social e (2) manter a diferença entre o capital social e os lucros acumulados. Como mostramos a seguir, a emissão de ações ordinárias só afeta as contas de capital social.
Emissões de Ações Ordinárias com Valor Nominal por Dinheiro
Como discutimos anteriormente, o valor nominal não mostra o valor de mercado das ações. Por esse motivo, o valor recebido em dinheiro pela emissão de ações ordinárias com valor nominal pode ser igual, maior ou menor que o valor nominal. Quando a emissão de ações ordinária por dinheiro é registrada, o valor nominal das ações é creditado em Capital Integralizado e a parte que está acima ou abaixo do valor nominal é registrada em uma conta separada de reserva de capital.
Para exemplificar, suponha que a Hydro-Slide, Inc. emita 1.000 ações ordinárias cujo valor nominal é de $1 por ação. O lançamento para se registrar essa transação é:
	Caixa
	1.000
	
	Capital Integralizado
		1.000

	 (registro de emissão de ações a $1 de valor nominal) 
		
Se a Hydro-Slide, Inc. emite 1.000 ações ordinárias adicionais com valor nominal de $1 e recebe $5 por ação, o lançamento é: 
	Caixa
	5.000
	
	Capital Integralizado
		1.000

	Reserva de Capital
		4.000

	 (registro de emissão de 1.000 ações ordinárias com ágio) 
		
  A conta (rubrica contábil) que foi utilizada pelo departamento financeiro da PRSI para registrar o aporte de recursos foi a Reserva de Capital. A conta correspondente no US GAAP é exatamente a rubrica Additional Paid-in Capital. A conta Capital Integralizado tem como correspondente a rubrica Paid-in Capital no US GAAP. Para verificar a veracidade dessa informação, basta consultar a edição americana original do livro Financial Accounting (Financial Accounting. Weygandt, Kiemmel, Kieso. John Wiley & Sons Inc) .
Como a transação de aporte de recursos da Astra não implicava, nem deveria em diluição da participação da PAI, o registro contábil dessa transação somente deveria contemplar as contas Caixa (Cash) e Reserva de Capital (Additional Paid-in Capital) .
Uma forma possível de interpretar esse lançamento seria vinculando-o a uma espécie de ágio pago pela Astra na aquisição de suas ações da NewPRSI, em virtude das cláusulas contratuais que haviam sido estabelecidas pelas partes (PAI e Astra) . Ou seja, para fazer valer a sua participação de 50% na NewPRSI a Astra tinha que pagar o valor das ações (valor nominal reconhecido na rubrica de paid-in capital) mais uma espécie de "ágio", sem impacto na participação societária, que tinha como intuito neutralizar o efeito do passivo que era de sua exclusiva responsabilidade (valor de "ágio" reconhecido na conta additional paid-in capital) . Esse lançamento complementar ao balanço inicial tinha como suporte documental e concreto o próprio contrato de compra e venda que exigia da Astra a quitação dos passivos não operacionais ou a concessão do desconto no preço (este último que não foi feito) . Exemplos diretos desse tipo de transação não são encontrados em livros didáticos porque representam operações raras e esporádicas que ocorrem em fusões e aquisições, mas a lógica do registro da segunda operação citada no parágrafo 114 é a mesma do aporte de recursos da Astra na PRSI, ou seja, aporte de montantes desvinculados de valores nominais de ações devem ser registrados em Reserva de Capital (Additional Paid-in Capital) , sem impacto no percentual de participação societária e no controle.
Dessa forma, conforme já referendado pelos auditores independentes das demonstrações financeiras da PRSI e demonstrado acima, o lançamento contábil aqui em discussão não merece reparos, ou seja, a alternativa contábil escolhida no âmbito da NewPRSI, dadas as decisões tomadas pela PAI e Astra em suas negociações, era a única adequada para representar a transação.
Assim, a premissa b do parágrafo 17 acima de que havia alternativas válidas para registrar a transação sem que houvesse movimentação da conta capital é falsa e deve ser descartada. Tendo sido tomada a decisão pela PAI e pela Astra de não concessão do desconto no preço da aquisição, necessariamente haveria de ter um lançamento de aporte de capital para fazer face ao passivo provisionado, que era de responsabilidade da Astra. Assim, não há qualquer irregularidade referente ao lançamento contábil autorizado pelo Sr. Fernando Kamache.
Ademais, na condição de CFO da PRSI, mesmo que fosse possível prever o impacto da solução contábil no item 7.1.1 do acordo de compra da refinaria - ponto que será explorado nas análises dos demais responsáveis -, o responsável não poderia nem deveria se abster de receber os recursos e proceder ao lançamento contábil, tendo em vista que a negociação ocorreu entre a Astra e a PAI, empresas nas quais jamais ocupou cargo diretivo ou de gestão, ou seja, não tinha poder ou capacidade de ingerência sobre a matéria.
Portanto, sua responsabilidade na suposta irregularidade a ele atribuída deve ser afastada.
Remanescem, ainda, as premissas de que (i) havia alternativas para a realização da quitação de passivos sem o trânsito de recursos pelas contas da PRSI, (ii) os gestores deveriam ter tido a precaução, a partir do lançamento contábil em Reservas de Capital (Additional Paid-in Capital) , de celebrar um aditivo ao contrato que inserisse cláusula que expressasse que esses valores seriam excluídos do item 7.1.1, (iii) a mera contabilização, na forma procedida, ensejaria, de forma direta, a previsão ou presunção de que esses valores viriam a onerar a empresa nos termos dispostos na cláusula 7.1.1, (iv) há nexo de causalidade, fundado em imperícia, imprudência ou negligência, entre o lançamento contábil realizado, sem a assinatura de termo aditivo, que resguardaria a empresa de ônus adicional, e o valor de US$ 33.811.250,28 pagos no âmbito arbitral, com base na cláusula 7.1.1.
Essas premissas serão analisadas na sequência das respostas dos Srs. Alberto Guimarães, Giampaolo Di Donato e Gustavo Barbosa, tendo em vista que as peças se referem às mesmas questões e atos de gestão, além de apresentarem argumentos e alegações semelhantes. Nesse instante, também serão averiguadas as eventuais responsabilidades de cada um desses gestores da PAI, conjuntamente com as do Sr. Fernando Kamache.
III.5. Resposta do Sr. Giampaolo Di Donato à oitiva determinada pelo item 9.3.1 do Acórdão 440/2017-TCU-Plenário (peça 349) 
 O Sr. Di Donato, que era então membro do Conselho de Administração da PRSI por indicação da PAI, alega que não participou de qualquer negociação envolvendo a compra da refinaria de Pasadena e que, na época, era Gerente de Refino da PAI, cujas funções eram de caráter estritamente operacional.
Argumenta, ainda, que a premissa que lastreou a imputação sobre sua responsabilidade é equivocada porque as demonstrações contábeis da PRSI de 2007 jamais foram submetidas à apreciação ou mesmo aprovadas por seu conselho de administração.
Assevera que, após a assinatura da LOI, em 5/12/2007, a Astra afastou-se de suas obrigações societárias e, como consequência, deixou de assinar o First Amendment to the Closing Agreement, além de ter se omitido quando instada pela PAI a participar na gestão da PRSI.
Segundo o responsável, o afastamento da Astra dificultava a realização de reuniões do conselho de administração da PRSI e, quando passou a comparecer às reuniões, a empresa belga começou a bloquear as decisões, que deveriam ser unânimes.
Tendo em vista o imbróglio com a Astra, o possível debate sobre a contabilização dos aportes de recursos jamais foi submetido ao conselho de administração da PRSI.
Alega que a saída vislumbrada pela Petrobras para a retomada das atividades normais da PRSI foi a instauração da arbitragem, sob a alegação de que a empresa Astra estava descumprindo suas obrigações.
III.6. Análise da resposta do Sr. Giampaolo Di Donato à oitiva determinada pelo item 9.3.1 do Acórdão 440/2017-TCU-Plenário (peça 349) 
Tendo em vista que o Sr. Di Donato foi chamado aos autos por ter, na qualidade de membro do conselho de administração da PRSI, aprovado as demonstrações financeiras da PRSI do ano de 2007, sua responsabilidade deve ser afastada porque, conforme demonstrado acima, a contabilização dos aportes de recursos feitos pela Astra estava correta, além de as demonstrações financeiras de 2007 não terem sido submetidas ao conselho de administração. Além disso, como defendido na análise do tópico precedente, embora o referido administrador tenha sido indicado pela PAI, suas responsabilidades fiduciárias se estabelecem em relação à PRSI, devendo sua atuação ser pautada com independência em relação aos sócios.
III.7. Resposta do Sr. Gustavo Barbosa à oitiva determinada pelo item 9.3.1 do Acórdão 440/2017-TCU-Plenário (peça 348) 
O responsável inicia sua resposta alegando que a tomada de contas original deveria ter sido julgada improcedente porque o alegado débito de US$ 39,7 milhões jamais existiu.
A peça 348 contém histórico do processo de negociação com a Astra semelhante ao apresentado pelo Sr. Fernando Kamache, razão pela qual somente informações adicionais serão aqui apresentadas. 
Alega que, após a celebração da LOI, a Astra se recusou, entre outras ações, a assinar o First Amendment to the Closing Agreement. Apesar disso, os gestores da PAI envidaram todos os esforços para que o aditivo fosse celebrado.
Elenca uma série de eventos dos quais participou o Sr. Nestor Ceveró com o intuito de demonstrar a responsabilidade do ex-diretor da estatal no posicionamento adotado pela Astra após a assinatura da LOI.
A seguir, informa que exercia o cargo de Contabilidade e Finanças da PAI, correspondente ao quinto nível hierárquico no organograma da Petrobras, e que nunca esteve presente em reuniões para tratar da aquisição da refinaria PRSI e que não era responsável por decisões estratégicas no âmbito da PAI.
Especificamente quanto aos aspectos técnicos do ato inquinado pelo Tribunal, alega que todos os especialistas consultados pela Petrobras são uníssonos em afirmar que a decisão do painel arbitral com relação aos ajustes do preço de compra foi errada. Cita os pareceres do escritório Thompson & Knight (peça 346) e do Sr. James Woods (peça 347) para reforçar o argumento.
Alega que a não assinatura do First Amendment não causou prejuízos à empresa porque a empresa belga fez os pagamentos à PAI e, segundo opinião do escritório Thompson & Knight, conforme o lançamento contábil realizado, não houve aumento da participação acionária da Astra na PAI, nos termos dos artigos 5.04 e 5.05 do SPSA. 
Ocorre, segundo o escritório Thompson & Knight, que o painel arbitral considerou incorretamente os aportes da Astra para liquidar despesas tributárias e trabalhistas como unamortized capital contributions, o que teria causado toda controvérsia tratada nos autos.
O responsável conclui que a transação aqui em discussão assegurou, na verdade, que os passivos de responsabilidade exclusiva da Astra fossem pagos apenas com seus recursos e não com recursos da PRSI e da PAI.
Deve-se registrar que alguns argumentos trazidos pelo responsável são semelhantes aos já relatados na seção que descreve as oitivas do Sr. Fernando Kamache e da Petrobras. Por essa razão, não foram novamente detalhados neste tópico.
Na sequência, será apresentada a resposta do Sr. Alberto Guimarães por semelhança da argumentação. Após, será realizada a análise das respostas dos dois responsáveis a partir das premissas que embasaram seus chamamentos aos autos.
III.8. Resposta do Sr. Alberto Guimarães à oitiva determinada pelo item 9.3.1 do Acórdão 440/2017-TCU-Plenário (peça 350) 
O responsável inicia contextualizando a questão alegando que o "laudo arbitral ignorou a vontade das partes e vislumbrou, na inequívoca operação de limpeza de passivos da PRSI ajustada entre o Grupo Astra e a Petrobras, um aporte ordina¿rio de capital pelo Grupo Astra. Por tal entendimento, o Painel Arbitral decidiu que, nos termos do contrato entre as partes, a Petrobras estava obrigada a compensar ao Grupo Astra pela contribuic¿a¿o de capital na¿o amortizada. Esse, enta¿o, passou a ser o prejui¿zo vislumbrado pela SecexEstataisRJ, no valor de US$ 33,8 milho¿es." (peça 350, p. 3) .
Alega que está esclarecido nos autos o fato de que a capitalização em questão foi uma operação de limpeza de passivos e não um aporte de capital, conforme, inclusive, consta do voto condutor do Acórdão 440/2017-TCU-Plenário, itens 21 a 24.
Do voto e do relatório da unidade técnica, o responsável vislumbra o reconhecimento implícito de que o painel arbitral errou no seu laudo ao interpretar uma operação de limpeza como um aporte de capital.
Afirma que a unidade técnica tem procurado imputar aos gestores a responsabilidade pelo erro do painel arbitral. A suposição é que o erro apenas se materializou em razão da ausência de um aditivo ou qualquer outro elemento que permitisse ao painel arbitral vislumbrar no lançamento do aporte de capital a operação de limpeza ajustada entre as partes.
Segundo o responsável, a conclusão da unidade técnica seria baseada na premissa que o painel arbitral decidiu dessa maneira porque não tinha outros elementos para verificar a intenção das partes. Dessa forma, conclui o responsável, a unidade técnica atrela o débito à suposta omissão dos gestores em obter do grupo Astra a assinatura no aditivo contratual negociado entre as partes.
Apresenta, na sequência, trechos das respostas dos consultores contratados pela Petrobras (peças 346 e 347) para demonstrar que o painel arbitral foi devidamente informado da real natureza da operação em discussão.
Dessa forma, reputa como especulativa a premissa de que foi a não assinatura do aditivo que motivou o painel arbitral a proceder de forma incorreta sob o ponto de vista técnico.
Alega, também, que, mesmo que a celebração do aditivo fosse imperiosa, ele não poderia ser responsabilizado por essa suposta omissão já que não tinha competência para decidir sobre o ajuizamento de medidas judiciais ou iniciar arbitragem contra a Astra, que foi instruída e iniciada pela Diretoria Internacional da Petrobras.
Apresenta, na sequência, cronologia de atos do Sr. Nestor Ceveró para demonstrar sua influência sobre o comportamento da empresa Astra após a assinatura da LOI.
O Sr. Alberto Guimarães também argumenta que inexistiu prejuízo a Petrobras, tendo em vista que o laudo arbitral foi, na verdade, favorável à empresa brasileira. Discorre sobre os pareceres do Sr. James Woods e do escritório Thompson & Knight (peças 346 e 347) para afirmar que, com relação aos ajustes de preço, o resultado líquido dos erros cometidos pelo painel arbitral foi de US$ 5,6 milhões favorável à companhia e, no geral, foi de US$ 500 milhões a menos do que a empresa Astra pediu ao painel arbitral.
Adicionalmente, alega que jamais participou de nenhuma sessão arbitral nem sequer fazia parte da PAI quando a arbitragem foi instaurada e concluída. Assim, não poderia ter sido considerado responsável por nenhum dos desdobramentos da decisão do painel arbitral.
Reafirma que não deve ser responsabilizado por não haver causalidade adequada entre a alegada omissão dos gestores e os alegados danos investigados, que decorreram de erro interpretativo em decisão irrecorrível de uma autoridade judicante, que foi compensado em benefício da Petrobras pela mesma decisão de aportar os recursos da Astra na PRSI.
Conclui alegando que houvesse o painel arbitral realizado a interpretação correta do aporte de recursos, inexistiria o débito. Portanto, prossegue, estar-se-ia responsabilizando gestor que agiu dentro da legalidade e legitimidade por erro de terceiros, o qual não poderia ter evitado, mesmo que houvesse participado do processo de arbitragem.
Cita, ainda, voto condutor do Acórdão 3053/2011-TCU-Plenário para afirmar que o que se está a realizar nestes autos é o controle do efeito de ato que, no seu entender, foi legítimo e legal. 
Por fim, informa, em termos semelhantes aos da resposta do Sr. Giampaolo Di Donato, que as demonstrações contábeis de 2007 jamais foram submetidas à apreciação do conselho de administração da PRSI.
III.9. Análise das Respostas do Srs. Alberto Guimarães, Gustavo Barbosa e Giampaolo Di Donato à oitiva determinada pelo item 9.3.1 do Acórdão 440/2017-TCU-Plenário 
  A primeira premissa subjacente ao relatório da unidade técnica que embasou o relatório do Acórdão 440/2017-TCU-Plenário era a de que existiam alternativas, que não foram utilizadas, para a realização de quitação dos passivos sem que houvesse a necessidade de trânsito dos recursos pela contabilidade da PRSI.
Foram apontadas como alternativas a transação das dívidas entre as partes (compensações interempresas no âmbito do Grupo Astra com cancelamento do passivo da PRSI) ou mesmo um decréscimo no preço acordado para a compra da refinaria.
A transação de dívidas entre as partes, com a assunção das obrigações por uma das partes e limpeza do balanço da outra que se desobriga, é factível, possível e mesmo comum quando envolve dívidas de natureza comercial. Entretanto, dívidas de natureza tributária e trabalhista envolvem outras condicionantes jurídicas, independentemente do país capitalista em que as entidades operam, que tornam sua transação muito complexa, senão impossível. 
A partir dessa complexidade jurídica e da escassez de informações sobre a natureza das dívidas da Astra em questão (que, diga-se, a própria Petrobras afirmou não conhecer e apontou isso como um dos motivos por ter preferido o aporte de capital ao invés do desconto no preço) , não seria razoável afirmar que os gestores da companhia poderiam ou deveriam ter trilhado esse caminho, que, pelas informações constantes dos autos, não foi sequer cogitado pelas partes, muito provavelmente por sua impossibilidade ou demasiada complexidade jurídica e operacional.
Ressalte-se que não se está a negar que poderia existir essa possibilidade (transação interempresa do grupo Astra) . Todavia, não constam dos autos os elementos necessários e suficientes que pudessem amparar a aceitação de tal possibilidade como um critério claro e objetivo para fins de configuração da irregularidade em relação à solução efetivamente escolhida.
Por sua vez, a diminuição no preço acordado entre as partes seria, por sua vez, factível e de até simples implementação, Era, inclusive, o que estava inicialmente previsto no contrato de closing firmado em setembro de 2006. Entretanto, a existência dessa possibilidade também não é um argumento que, por si só, deva ser considerado como válido para eventual imputação de débito. Não necessariamente a escolha de uma opção possível torna a outra opção antijurídica ou mesmo inoportuna. Eram opções possíveis e válidas sob o ponto de vista jurídico e contábil, como visto anteriormente. Eventual débito deveria estar calcado na antijuridicidade da opção escolhida. Vale dizer que, considerando todo o desenrolar das negociações entre a Petrobras e a Astra e o desdobramento das tomadas de contas especiais de Pasadena no âmbito do Tribunal, poder-se-ia estar discutindo aqui nestes autos exatamente o porquê de a Petrobras ter preferido não receber os valores referentes à dívida trabalhista e tributária antecipadamente quando teve a oportunidade.
Afinal, com o benefício da retrospectiva, sabe-se hoje que a negociação estava maculada e que não haveria uma segunda rodada de negociações. O processo de aquisição da refinaria foi parar na corte arbitral.
Assim, não é possível afirmar categoricamente que havia alternativas mais seguras, tanto do ponto de vista jurídico quanto do negocial, para que a Astra honrasse dívidas de sua exclusiva responsabilidade.     
O fato é que é difícil considerar como desarrazoado, imprudente, imperito ou negligente o recebimento antecipado dos recursos devidos pela Astra, ainda mais quando se considera que a relação entre as duas empresas tornou-se turbulenta a partir da assinatura da LOI, em 5/12/2007, oito dias antes do recebimento do aporte de recursos.
Portanto, a premissa de que existiam melhores alternativas para o desenlace do impasse sobre os pagamentos de dívidas exclusivas da Astra não deve ser sustentada.
A premissa de que, por prudência, a contabilização como Reservas de Capital (Additional Paid-in Capital) e o recebimento dos recursos da Astra deveriam ter sido precedidos pela assinatura de um termo aditivo também não é precisa.
É que os recursos foram transferidos pela Astra à PRSI em 13/12/2007, sendo que, em 5/12/2007, foi assinado a Letter of Intent (LOI) entre a Diretoria da Área Internacional da Petrobras e a Astra. A partir desse documento - a LOI, a empresa belga se afastou da gestão da PRSI, o que tornaria improvável a obtenção da assinatura do aditivo.
Tivesse o aditivo sido considerado como o primeiro, fundamental e necessário passo para que a Astra cumprisse sua obrigação de quitar as dívidas de sua exclusiva responsabilidade, provavelmente, a empresa belga não teria liquidado o ônus tributário e trabalhista que lhe cabia, exclusivamente.
Sob o aspecto da segurança e certeza de que as dívidas seriam honradas pela empresa belga, o recebimento dos recursos (aporte) tem precedência de importância sobre a assinatura de eventual aditivo, pois que somente de posse dos recursos em espécie poderia a PRSI realizar a quitação dos passivos devidos pela Astra, com recursos exclusivos dos cofres da empresa belga.
Assim, difícil argumentar que seria mais prudente exigir ou esperar a assinatura do aditivo a fim de receber o aporte de recursos, principalmente com o benefício da retrospectiva sobre todo o desenrolar da operação. Vale dizer que o principal objetivo do termo aditivo era o de resguardar a PAI em relação a eventual diluição de capital. Tal risco, como sabido, não se materializou em nenhum momento, simplesmente porque o mero aporte em conta de reserva de capital para registro de ágio na emissão de ações (additional paid-in capital) não implica, em tese, alterações nas participações societárias.
A premissa de que era previsível ou presumível que esses valores, na forma como foram contabilizados, poderiam vir a onerar a empresa nos termos dispostos na cláusula 7.1.1 também embasa o juízo de valor externado no Acórdão 440/2017-TCU-Plenário sobre a suposta falta de prudência dos gestores em não exigir previamente a assinatura de aditivo.
Para analisar a questão, é necessário transcrever a cláusula 7.1.1 do documento Shareholders Agreement (peça 77, p. 21) : 
"7. Minority Put exercised on PRSI or Trading Company (Petrobras's right to override a decision and Astra has 50% Ownership Interest) ;
7.1 Up to commercial operation of the Revamp Project (the Put Price will be the higher between { (7.1.1 + 7.1.2) } and 7.1.3}.
7.1.1 Price for PRSI
- Ownership Interest x 120% of PRSI Total Price;
- Plus, Ownership Interest x 120% of Astra's Unamortized Capital Contributions, made for capital items other than Revamp project;
- Plus, 100% of the Astra's Unamortized Capital Contributions of Capital Contributions made for the Revamp Project;"
A cláusula diz respeito à precificação do ativo na situação em que a Astra exerce sua put option em razão de a Petrobras se sobrepor a uma decisão (right to override) em momento em que a Astra detenha 50% de participação societária na PRSI. O preço da opção de venda, então, é definido pelo maior valor entre o somatório resultante dos subitens 7.1.1 e 7.1.2 e o resultante do item 7.1.3.
O item 7.1.1 estabelece o preço da PRSI, sendo que o segundo subitem determina que seja somado o resultante da multiplicação da participação acionária (50%) por 120% das contribuições de capital não amortizadas, realizadas em itens de capital outros que não os do projeto Revamp.
Ao fim e ao cabo, o painel arbitral estipulou que a Petrobras, especificamente no que se refere ao item 7.1.1, segundo subitem, pagasse à Astra o montante de US$ 33,8 milhões, resultante da seguinte aplicação do subitem: 50% X 120% X (US$ 61,5 milhões - US$ 5,1 milhões) .
Os US$ 61,5 milhões são relativos aos aportes de recursos feitos pela Astra para saldar as dívidas de sua exclusiva responsabilidade de naturezas tributária e trabalhista e os US$ 5,1 milhões são extraídos da rubrica Depreciação Acumulada que é uma conta contábil redutora do montante bruto de investimentos realizados em ativos fixos, os chamados imobilizados.
Há nesse cálculo realizado pelo painel arbitral o raciocínio subjacente de que os montantes de US$ 61,5 milhões e US$ 5,1 milhões são inter-relacionados, sendo que o último representaria a parcela de investimentos que já teria sido amortizada via a depreciação acumulada do ativo fixo, conhecido no Brasil como ativo imobilizado.
Assim, o painel arbitral interpretou o aporte de recursos para saldar as dívidas tributárias e trabalhistas como investimentos em ativos fixos (imobilizado) e não como recursos que transitaram pelas contas da Petrobras e, de fato, foram utilizados apenas para efeito de fechamento da negociação entre as empresas para limpeza do balanço da PRSI de quaisquer dívidas de exclusiva responsabilidade dos antigos sócios, no caso, a empresa Astra.
A documentação que demonstra a transação consta dos autos e foi submetida ao painel arbitral, que, entretanto, desconsiderou a sua essência. 
Ao subtrair os US$ 5,1 milhões dos US$ 61,5 milhões, o painel arbitral errônea e artificialmente transformou os aportes de recursos realizados exclusivamente para saldar dívidas em projetos de investimentos que foram, posteriormente, depreciados, ou seja, os considerou como contribuições de capital em itens de capital ainda pendentes de amortização futura, sendo que sua depreciação posterior jamais poderia acontecer, tendo em vista que as contrapartidas dos lançamentos feitos às contas de Additional Paid-in Capital (Reservas de Capital) não foram contas de ativo fixo (imobilizado) .
É importante relembrar o que SFAC 6 expressa sobre as características dos investimentos feitos pelos sócios:
"Characteristics of Investments by and Distributions to Owners 
68. Investments by owners and distributions to owners are transactions between an enterprise and its owners as owners. Through investments by owners, an enterprise obtains resources it needs to begin or expand operations, to retire debt securities or other liabilities, or for other business purposes;" (sublinhei) 
O item 68 do SFAC 6 deixa claro que os investimentos feitos pelos sócios podem (i)  servir para iniciar ou expandir operações, (ii) recomprar valores mobiliários (ações ou debêntures) ou (iii) liquidar passivos, ou mesmo para outros propósitos.
Os aportes realizados pela Astra tiveram o intuito de liquidar passivos, como ficou demonstrado nos autos. O painel arbitral os considerou como destinados à expansão ou iniciação de operações e procedeu à subtração da parcela amortizada (depreciação acumulada) , incorrendo em erro grosseiro (embora devidamente alertado pelos peritos que assessoraram a Petrobras) .
A própria leitura do segundo subitem 7.1.1 deixa implícito, em linguagem contábil, que aqueles itens de capital a que se refere só poderiam ser aqueles em ativos fixos (ativos imobilizados) , que são passíveis de depreciação. De outra forma, jamais poderiam ser amortizados como no caso de liquidação de dívidas.
 A simples inclusão da expressão Unamortized deixa implícito que somente itens de capital voltados a iniciar ou expandir operações (projetos) deveriam compor as Capital Contributions. A interpretação sistemática dos instrumentos que consubstanciam a vontade das partes também deixa isso claro.
Nesses termos e diante das evidências constantes dos autos, não é razoável imputar aos gestores da PAI ou mesmo ao CFO da NewPRSI a capacidade de previsão ou presunção de que os valores recebidos da Astra, contabilizados corretamente de acordo com o US GAAP, com o intuito exclusivo de liquidar passivos, seriam considerados erroneamente no futuro pelo painel arbitral como Unamortized Capital Contributions.
Da mesma forma e como decorrência de tudo o que foi exposto nessa instrução, não é possível sustentar nexo de causalidade, fundado em imperícia, imprudência ou negligência, entre o lançamento contábil realizado, sem a assinatura de termo aditivo, e o valor de US$ 33,8 milhões pagos pela Petrobras no âmbito arbitral, com base na cláusula 7.1.1 do Shareholders Agreement  (peça 77, p. 21) , já que o prejuízo é fundamentado em erro do painel arbitral e não exatamente na falta de assinatura de termo aditivo, que poderia igualmente ter sido desconsiderado pelos árbitros.
Por todo o exposto, embora fique patente a ocorrência do fato descrito na instrução técnica, consistente na desconsideração pelo painel arbitral da essência e substância do lançamento contábil efetuado na conta de reserva de capital (additional paid-in capital) , não há como apontar que os administradores que se manifestaram em atenção às oitivas possam ser responsabilizados.
Também não há como propor outros tipos de providências já que o prejuízo de que trata a presente instrução é decorrente de decisão arbitral transitada em julgada, da qual não cabe socorro sequer do poder judiciário. A solução arbitral foi exatamente a escolhida pelas partes no contrato, amparada por legislação específica de país estrangeiro.
Assim, considerando adicionalmente que, de fato, a lógica do painel arbitral pode ter sido, como alegado pela Petrobras e pelos responsáveis, a de buscar soluções de compromisso, através da mútua compensação de erros havidos para as duas partes em ordem de grandeza equivalentes (com saldo positivo para a Petrobras de US$ 5 milhões) , não há como perquirir pelo ressarcimento das quantias em questão.
Conclusão
Considerando que (i) o item 9.1 do Acórdão 440/2017-TCU-Plenário considerou descaracterizada a irregularidade de que tratava o subitem 9.4 do Acórdão 1927/2014-TCU-Plenário, a partir do qual foi autuada a presente TCE; e (ii) não subsistem elementos para a imputação dos débitos de US$ 33,8 milhões e US$ 88 milhões, objetos das oitivas dos itens 9.3.1 e 9.3.3, respectivamente, do Acórdão 440/2017-TCU-Plenário; os autos devem ser arquivados, sem julgamento do mérito, tendo em vista a ausência de pressupostos de constituição e, ainda, de desenvolvimento válido e regular, nos termos do art. 212 do RI/TCU.
Proposta de encaminhamento
Diante do exposto, submeto à consideração superior a proposta de encerrar os autos e arquivar o processo por ausência de pressupostos de constituição e desenvolvimento válido e regular, nos temos do art. 212 do RI/TCU.
O Ministério Público junto ao TCU manifestou-se nos autos (peça 441) em conformidade com o artigo 81, inciso II, da Lei 8.443/1992, consoante se transcreve:
Trata-se de processo relacionado à aquisição pela Petrobras da refinaria de Pasadena (PRSI) , originado de representação formulada pelo Ministério Público de Contas (MP/TCU) , noticiando possíveis irregularidades nas operações que envolveram a referida compra (TC nº Processo 005.406/2013-7) . 
As irregularidades apontadas no TC nº Processo 005.406/2013-7, Acórdão 1927/2014-TCU-Plenário, foram desmembradas para apuração em três tomadas de contas especiais: 
a) o presente processo, que trata do débito contido no item 9.4 do citado Acórdão (dispensa de cobrança de passivos tributários e trabalhistas) ;
b) o débito referente ao item 9.3 e as audiências analisadas no TC nº Processo 025.551/2014-0 (trata da aquisição propriamente dita) ; e
c) os débitos constantes dos itens 9.5 e 9.6, analisados no TC nº Processo 005.261/2015-5 (relacionados à Carta de Intenções e ao não cumprimento da sentença arbitral) , julgado por intermédio dos Acórdãos nº s 1881/2017 e 1099/2019, ambos do Plenário, que julgou irregulares as contas dos Srs. José Sérgio Gabrielli de Azevedo e Nestor Cuñat Cerveró, condenando-os solidariamente em débito.
Existe ainda a TCE apartada (TC nº Processo 035.952/2016-4) constituída em cumprimento ao Acórdão 1720/2016-TCU-Plenário, instaurada com a finalidade de se proceder à citação das empresas Astra Oil Trading N.V., uma sociedade dos Países Baixos (Holanda) , e Astra Oil Company, uma sociedade de Delaware, EUA, em solidariedade com os demais responsáveis.
Cabe registrar, também, existência de representação deste membro do MP/TCU (TC nº Processo 016.268/2017-2) , a respeito de possíveis irregularidades relacionadas à transação de incorporação de terreno adjacente à refinaria de Pasadena, realizada sob a vigência da parceria entre a Petrobras América Inc. (PAI) , subsidiária da Petróleo Brasileiro S.A. (Petrobras) , e as empresas do Grupo Astra, por US$ 28 milhões, em 28/09/2006. 
De acordo com a Representação, existem indícios de superfaturamento na incorporação do terreno para a expansão da refinaria. O ativo foi adquirido somente pelo grupo Astra em 16/08/2006 por US$ 18,9 milhões e revendido um mês depois para a refinaria (PRSI) , no âmbito da parceria entre a Petrobras e a Astra Oil, por US$ 28 milhões, isto é, US$ 9,1 milhões mais caro, um acréscimo de 48%.
II - HISTÓRICO DO PROCESSO
Como já mencionado, a presente tomada de contas especial referia-se inicialmente ao item 9.4 do Acórdão 1927/2014-TCU-Plenário, integrado pelo Acórdão 224/2015-TCU-Plenário, abaixo transcrito:
	"9.4. realizar citação, com fundamento no art. 12, incisos I e II, da Lei 8.443/1992 c/c o art. 202, inciso II, do Regimento Interno do TCU, dos responsáveis abaixo relacionados, para que, no prazo de quinze dias, apresentem alegações de defesa ou recolham aos cofres da Petróleo Brasileiro S.A. - Petrobras a quantia original de US$ 39,700,000.00 (trinta e nove milhões e setecentos mil dólares) , convertida para moeda nacional (Reais) , nos termos do art. 39, § 3º, da Lei 4.320/1964 (com a redação dada pelo Decreto-Lei 1.735/79, de 20/12/1979) e do art. 9º da IN-TCU 71/2012, na data de ciência da citação, e atualizada monetariamente e acrescida dos juros de mora a partir dessa data, até a data do efetivo recolhimento, na forma da legislação em vigor, em razão do prejuízo causado ao patrimônio da Petrobras por haverem dispensado a cobrança da Astra do valor previsto contratualmente no Schedule 3 do Closing Agreement, referente a Reductions for Tax Liabilities and Bonus Accrual, que havia sido deduzido no Closing estimado pela Astra, em cumprimento à Cláusula 5.04 (b) (ii) do Stock Purchase and Sale Agreement - SPA, resultando daí injustificado dano aos cofres da companhia, em desacordo com o princípio da economicidade e da prudência e com o disposto na alínea 'a' do § 2º do art. 154 da Lei 6.404/1976; 
	9.4.1. Sr. Gustavo Tardin Barbosa (CPF XXX.925.307-XX) , então Chief Financial Officer da Petrobras America Inc., responsável direto pela dispensa de cobrar da Astra o valor previsto contratualmente no Schedule 3 do Closing Agreement; 
	9.4.2. Sr. Paulo Roberto Costa (CPF XXX.612.879-XX) , então Diretor de Abastecimento da Petrobras que, na condição de representante da Petrobras no Senior's Owners Committee da PRSI, abonou o ato de liberalidade acima descrito ou, quando pouco, deixou de adotar medidas para que se não aperfeiçoasse, o que seria dele exigível, tendo em vista que o referido favorecimento se afigurou contrário aos dispositivos contratuais vigentes e envolveu montante muito expressivo; 
	9.4.3. Sr. Alberto da Fonseca Guimarães (CPF XXX.892.297-XX) , Presidente da Petrobras America Inc., superior hierárquico do Chief Financial Officer que, presumidamente, ratificou os atos que concorreram para tal irregularidade ou, ao menos, deixou de adotar medidas tendentes a impedir tal favorecimento indevido à Astra, o que seria dele exigível, uma vez que tal benefício se afigurou contrário aos dispositivos contratuais vigentes e envolveu montante muito expressivo;"
Com base nas informações e documentos trazidos aos autos nas alegações de defesa dos responsáveis, por meio do Acórdão 440/2017-TCU-Plenário, entre outras medidas, o Tribunal considerou descaracterizada a irregularidade de que trata o subitem 9.4 do Acórdão 1927/2014-TCU-Plenário, decidindo, porém, pela realização de oitiva dos responsáveis em relação a eventual prejuízo e demais providências, conforme itens 9.3.1 a 9.3.5 do mencionado Acórdão 440/2017-TCU-Plenário, com determinação à SecexEstatais nos seguintes termos:
"9.3.1. promova a oitiva dos então gestores abaixo relacionados, com fundamento no art.250, Inciso V, c/c com art.179, § 6º, do Regimento Interno do TCU, para que, no prazo de quinze dias, apresentem justificativas quanto ao eventual prejuízo de US$ 33.811.250,28 causado ao patrimônio da Petrobras, decorrente da contabilização do aporte dos recursos feito pelo Grupo Astra na Pasadena Refining System Inc. (PRSI) , para quitação de passivos de sua exclusiva responsabilidade, como uma integralização adicional de recursos do Grupo Astra, sem a assinatura do aditivo ao Closing Agreement - First Amendment to the Closing Agreement ou outra medida que pudesse resguardar direitos da Petrobras America Inc.:
9.3.1.1. Alberto da Fonseca Guimarães (CPF XXX.892.297-XX) , então Presidente da Petrobras America Inc. e representante da PAI no Conselho de Administração da Pasadena Refining System Inc. (PRSI) ;
9.3.1.2. Gustavo Tardin Barbosa (CPF XXX.925.307-XX) , então Chief Financial Officer da Petrobras America Inc. e representante da PAI no Conselho de Administração da Pasadena Refining System Inc. (PRSI) ;
9.3.1.3. Giampaolo Di Donato, representante da Petrobras America Inc. no Conselho de Administração da Pasadena Refining System Inc. (PRSI) ;
9.3.2. promova a oitiva do Sr. Fernando Gabriel Couto Kamache, então Chief Financial Officer da PRSI Refining System, para que, no prazo de quinze dias, apresente justificativas por permitir a contabilização dos recursos aportados pelo Grupo Astra, para quitação de passivos de sua exclusiva responsabilidade, na conta 670000 - Capital Integralizado Adicional do Grupo Astra, sem ponderar sobre os impactos que a solução contábil por ele registrada causaria aos cofres da PAI na eventualidade da aplicação do put option pela Astra.
9.3.3.promova a oitiva da Petrobras para que esta justifique a conduta omissiva em não questionar o laudo arbitral relativamente aos valores adotados como ajuste ao preço de compra (Purchase Price Adjustment- PPA) no momento do put option, o que pode ter causado um prejuízo de cerca de US$ 88 milhões aos cofres da estatal, haja vista os termos do parecer emitido pelo perito James Wood, contratado pela própria Petrobras durante os procedimentos de arbitragem;
9.3.4. identifique os responsáveis pela conduta omissiva em não questionar o laudo arbitral relativamente aos valores adotados como ajuste ao preço de compra de que trata o subitem anterior (Purchase Price Adjustment- PPA) no momento do put option, autorizando-se desde já as diligências e inspeções necessárias, bem como promova a oitiva dos envolvidos;
9.3.5. após as análises das oitivas, submeta os autos ao gabinete do relator com as propostas de citação dos responsáveis pelos danos identificados, se assim for necessário, incluindo as empresas Astra Oil Trading N.V. e Astra Oil Company, para responderem solidariamente com os arrolados nesta TCE, em consonância com os procedimentos estabelecidos no Acórdão 2937/2016-TCU-Plenário;"
Procedidas as regulares comunicações, os responsáveis e a Petrobras apresentaram suas respectivas respostas das oitivas determinadas, as quais foram devidamente analisadas pela unidade (peça 428) , que propôs, ao final, encerrar os autos e arquivar o processo por ausência de pressupostos de constituição e desenvolvimento válido e regular, nos temos do art. 212 do RI/TCU, tendo em vista que " (i) o item 9.1 do Acórdão 440/2017-TCU-Plenário considerou descaracterizada a irregularidade de que tratava o subitem 9.4 do Acórdão 1927/2014-TCU-Plenário, a partir do qual foi autuada a presente TCE; e (ii) não subsistem elementos para a imputação dos débitos de US$ 33,8 milhões e US$ 88 milhões, objetos das oitivas dos itens 9.3.1 e 9.3.3, respectivamente, do Acórdão 440/2017-TCU-Plenário".
III
Após analisar detidamente os autos, ante os elementos juntados e as explicações dos responsáveis, permito-me evoluir do entendimento inicial quanto à existência do débito ora tratado e à responsabilidade dos agentes arrolados nesta TCE. Desta forma, manifesto concordância com a conclusão da unidade técnica. 
Em síntese, nesta etapa processual, analisa-se indícios de possível débito apontado nos itens 9.3.1 e 9.3.3 do Acórdão 440/2017-TCU-Plenário em razão de "eventual prejuízo de US$ 33.811.250,28 causado ao patrimônio da Petrobras, decorrente da contabilização do aporte dos recursos feito pelo Grupo Astra na Pasadena Refining System Inc. (PRSI) , para quitação de passivos de sua exclusiva responsabilidade, como uma integralização adicional de recursos do Grupo Astra, sem a assinatura do aditivo ao Closing Agreement - First Amendment to the Closing Agreement ou outra medida que pudesse resguardar direitos da Petrobras America Inc" e "conduta omissiva em não questionar o laudo arbitral relativamente aos valores adotados como ajuste ao preço de compra (Purchase Price Adjustment - PPA) no momento do put option, o que pode ter causado um prejuízo de cerca de US$ 88 milhões aos cofres da estatal, haja vista os termos do parecer emitido pelo perito James Wood, contratado pela própria Petrobras durante os procedimentos de arbitragem", respectivamente.
No que se refere à suposta conduta omissiva em não questionar o laudo arbitral relativamente aos valores adotados como ajuste ao preço de compra (Purchase Price Adjustment - PPA) no momento do put option, o que pode ter causado um prejuízo de cerca de US$ 88 milhões aos cofres da estatal, haja vista os termos do parecer emitido pelo perito James Wood, contratado pela própria Petrobras durante os procedimentos de arbitragem, restou demonstrada a ausência de qualquer irregularidade que tenha ocasionado prejuízo à Petrobras.
A companhia, em sua oitiva, apresenta os esclarecimentos do perito sobre esse ponto específico (peça 341, p. 9) :
	" (...) O terceiro valor, de US$ 88 milhões, refere-se à minha sugestão de se fazer uma segunda rodada de ajustes do preço de compra. Esta sugestão foi baseada em lógica econômica, mas que não tinha suporte direto nos termos específicos dos contratos."  (Sem negritos no original.) 
13. Afora a impossibilidade jurídica de se questionar o laudo arbitral, haja vista que as normas que regem tal resolução de conflito (American Arbitration Association (AAA) ; legislação federal americana sobre arbitragem e leis do Estado do Texas) preveem apenas a possibilidade de recurso ao próprio painel arbitral para solicitar a correção de erro formal, sobressai o fato de que, de acordo com o próprio perito, o montante de US$ 88 milhões não era um valor certo de desconto a ser obtido no preço da PRSI, por não poder ser derivado expressamente dos termos expressos no contrato, e que tal montante foi submetido ao painel arbitral antes de sua decisão, mas rejeitado na apreciação de mérito.
14.	Assim, o MP/TCU concorda com a conclusão da unidade técnica quando afirma que "considerando que o montante de US$ 88 milhões foi devidamente apresentado ao painel arbitral na ocasião própria (Rebuttal Report) , embora rejeitado; que a decisão (final award) do painel arbitral só pode ser modificada se contiver erro formal; que o poder judiciário só poderia ser acionado com sucesso se houvesse ilegalidade formal que causasse nulidade ao processo, não se pode afirmar que os gestores da Petrobras tenham agido com imprudência, imperícia ou negligência ou tenham sido omissos em relação ao montante de US$ 88 milhões suscitados pelo perito James Woods".
15.	No que se refere ao possível débito de US$ 33,8 milhões (item 9.3.1) , conclui-se que a contabilização do aporte dos recursos feito pelo Grupo Astra na Pasadena Refining System Inc. (PRSI) , para quitação de passivos de sua exclusiva responsabilidade, como uma integralização adicional de recursos do Grupo Astra, ocorreu de forma legal, seguindo as normas contábeis aplicáveis à matéria.
16.	Da mesma forma, como observado pela unidade técnica, não é possível sustentar nexo de causalidade, fundado em imperícia, imprudência ou negligência, entre o lançamento contábil realizado, sem a assinatura de termo aditivo, e o valor de US$ 33,8 milhões pagos pela Petrobras no âmbito arbitral, com base na cláusula 7.1.1 do Shareholders Agreement, já que o prejuízo é fundamentado em erro do painel arbitral e não exatamente na falta de assinatura de termo aditivo, que poderia igualmente ter sido desconsiderado pelos árbitros. 
17.	Não obstante, restou demonstrado que os gestores da Petrobras envidaram os esforços para assinatura do termo aditivo, que foi negado pela Astra após o envio da carta de intenções por Nestor Cerveró, assunto tratado no TC nº Processo 005.261/2015-5, julgado por intermédio dos Acórdãos nº s 1881/2017 e 1099/2019, ambos do Plenário.
18.	Ponto relevante que reforça as conclusões pelo arquivamento do presente processo é o fato de que, efetivamente, ocorreram dois erros do painel arbitral, um desfavorável e outro favorável à Petrobras. O resultado econômico desses erros não demonstra prejuízo à companhia, tendo em vista que esta acabou sendo beneficiada em aproximadamente US$ 5 milhões.
IV
19.	Com estas considerações, o MP/TCU manifesta concordância com a proposta de encaminhamento da unidade técnica (peça 428, p. 25) , no sentido de encerrar os autos e arquivar o processo por ausência de pressupostos de constituição e desenvolvimento válido e regular, nos termos do art. 212 do RI/TCU. 
O Ministério Público junto ao TCU manifestou-se nos autos (peça 224) em conformidade com o artigo 81, inciso II, da Lei 8.443/1992, consoante se transcreve:
Trata-se de processo relacionado à aquisição pela Petrobras da refinaria de Pasadena (PRSI) , originado de representação formulada pelo Ministério Público de Contas (MP/TCU) , noticiando possíveis irregularidades nas operações que envolveram a referida compra (TC nº Processo 005.406/2013-7) . 
As irregularidades apontadas no TC nº Processo 005.406/2013-7, Acórdão 1927/2014-TCU-Plenário, foram desmembradas para apuração em três tomadas de contas especiais: 
	a) o presente processo, que trata do débito contido no item 9.4 do citado Acórdão (dispensa de cobrança de passivos tributários e trabalhistas) ;
	b) o débito referente ao item 9.3 e as audiências analisadas no TC nº Processo 025.551/2014-0 (trata da aquisição propriamente dita) ; e
	c) os débitos constantes dos itens 9.5 e 9.6, analisados no TC nº Processo 005.261/2015-5 (relacionados à Carta de Intenções e ao não cumprimento da sentença arbitral) , julgado por intermédio dos Acórdãos nº s 1881/2017 e 1099/2019, ambos do Plenário, que julgou irregulares as contas dos Srs. José Sérgio Gabrielli de Azevedo e Nestor Cuñat Cerveró, condenando-os solidariamente em débito.
Existe ainda a TCE apartada (TC nº Processo 035.952/2016-4) constituída em cumprimento ao Acórdão 1720/2016-TCU-Plenário, instaurada com a finalidade de se proceder à citação das empresas Astra Oil Trading N.V., uma sociedade dos Países Baixos (Holanda) , e Astra Oil Company, uma sociedade de Delaware, EUA, em solidariedade com os demais responsáveis.
Cabe registrar, também, existência de representação deste membro do MP/TCU (TC nº Processo 016.268/2017-2) , a respeito de possíveis irregularidades relacionadas à transação de incorporação de terreno adjacente à refinaria de Pasadena, realizada sob a vigência da parceria entre a Petrobras América Inc. (PAI) , subsidiária da Petróleo Brasileiro S.A. (Petrobras) , e as empresas do Grupo Astra, por US$ 28 milhões, em 28/09/2006. 
De acordo com a Representação, existem indícios de superfaturamento na incorporação do terreno para a expansão da refinaria. O ativo foi adquirido somente pelo grupo Astra em 16/08/2006 por US$ 18,9 milhões e revendido um mês depois para a refinaria (PRSI) , no âmbito da parceria entre a Petrobras e a Astra Oil, por US$ 28 milhões, isto é, US$ 9,1 milhões mais caro, um acréscimo de 48%.
II - HISTÓRICO DO PROCESSO
Como já mencionado, a presente tomada de contas especial referia-se inicialmente ao item 9.4 do Acórdão 1927/2014-TCU-Plenário, integrado pelo Acórdão 224/2015-TCU-Plenário, abaixo transcrito:
	"9.4. realizar citação, com fundamento no art. 12, incisos I e II, da Lei 8.443/1992 c/c o art. 202, inciso II, do Regimento Interno do TCU, dos responsáveis abaixo relacionados, para que, no prazo de quinze dias, apresentem alegações de defesa ou recolham aos cofres da Petróleo Brasileiro S.A. - Petrobras a quantia original de US$ 39,700,000.00 (trinta e nove milhões e setecentos mil dólares) , convertida para moeda nacional (Reais) , nos termos do art. 39, § 3º, da Lei 4.320/1964 (com a redação dada pelo Decreto-Lei 1.735/79, de 20/12/1979) e do art. 9º da IN-TCU 71/2012, na data de ciência da citação, e atualizada monetariamente e acrescida dos juros de mora a partir dessa data, até a data do efetivo recolhimento, na forma da legislação em vigor, em razão do prejuízo causado ao patrimônio da Petrobras por haverem dispensado a cobrança da Astra do valor previsto contratualmente no Schedule 3 do Closing Agreement, referente a Reductions for Tax Liabilities and Bonus Accrual, que havia sido deduzido no Closing estimado pela Astra, em cumprimento à Cláusula 5.04 (b) (ii) do Stock Purchase and Sale Agreement - SPA, resultando daí injustificado dano aos cofres da companhia, em desacordo com o princípio da economicidade e da prudência e com o disposto na alínea 'a' do § 2º do art. 154 da Lei 6.404/1976; 
	9.4.1. Sr. Gustavo Tardin Barbosa (CPF XXX.925.307-XX) , então Chief Financial Officer da Petrobras America Inc., responsável direto pela dispensa de cobrar da Astra o valor previsto contratualmente no Schedule 3 do Closing Agreement; 
	9.4.2. Sr. Paulo Roberto Costa (CPF XXX.612.879-XX) , então Diretor de Abastecimento da Petrobras que, na condição de representante da Petrobras no Senior's Owners Committee da PRSI, abonou o ato de liberalidade acima descrito ou, quando pouco, deixou de adotar medidas para que se não aperfeiçoasse, o que seria dele exigível, tendo em vista que o referido favorecimento se afigurou contrário aos dispositivos contratuais vigentes e envolveu montante muito expressivo; 
	9.4.3. Sr. Alberto da Fonseca Guimarães (CPF XXX.892.297-XX) , Presidente da Petrobras America Inc., superior hierárquico do Chief Financial Officer que, presumidamente, ratificou os atos que concorreram para tal irregularidade ou, ao menos, deixou de adotar medidas tendentes a impedir tal favorecimento indevido à Astra, o que seria dele exigível, uma vez que tal benefício se afigurou contrário aos dispositivos contratuais vigentes e envolveu montante muito expressivo;"
Com base nas informações e documentos trazidos aos autos nas alegações de defesa dos responsáveis, por meio do Acórdão 440/2017-TCU-Plenário, entre outras medidas, o Tribunal considerou descaracterizada a irregularidade de que trata o subitem 9.4 do Acórdão 1927/2014-TCU-Plenário, decidindo, porém, pela realização de oitiva dos responsáveis em relação a eventual prejuízo e demais providências, conforme itens 9.3.1 a 9.3.5 do mencionado Acórdão 440/2017-TCU-Plenário, com determinação à SecexEstatais nos seguintes termos:
"9.3.1. promova a oitiva dos então gestores abaixo relacionados, com fundamento no art.250, Inciso V, c/c com art.179, § 6º, do Regimento Interno do TCU, para que, no prazo de quinze dias, apresentem justificativas quanto ao eventual prejuízo de US$ 33.811.250,28 causado ao patrimônio da Petrobras, decorrente da contabilização do aporte dos recursos feito pelo Grupo Astra na Pasadena Refining System Inc. (PRSI) , para quitação de passivos de sua exclusiva responsabilidade, como uma integralização adicional de recursos do Grupo Astra, sem a assinatura do aditivo ao Closing Agreement - First Amendment to the Closing Agreement ou outra medida que pudesse resguardar direitos da Petrobras America Inc.:
9.3.1.1. Alberto da Fonseca Guimarães (CPF XXX.892.297-XX) , então Presidente da Petrobras America Inc. e representante da PAI no Conselho de Administração da Pasadena Refining System Inc. (PRSI) ;
9.3.1.2. Gustavo Tardin Barbosa (CPF XXX.925.307-XX) , então Chief Financial Officer da Petrobras America Inc. e representante da PAI no Conselho de Administração da Pasadena Refining System Inc. (PRSI) ;
9.3.1.3. Giampaolo Di Donato, representante da Petrobras America Inc. no Conselho de Administração da Pasadena Refining System Inc. (PRSI) ;
9.3.2. promova a oitiva do Sr. Fernando Gabriel Couto Kamache, então Chief Financial Officer da PRSI Refining System, para que, no prazo de quinze dias, apresente justificativas por permitir a contabilização dos recursos aportados pelo Grupo Astra, para quitação de passivos de sua exclusiva responsabilidade, na conta 670000 - Capital Integralizado Adicional do Grupo Astra, sem ponderar sobre os impactos que a solução contábil por ele registrada causaria aos cofres da PAI na eventualidade da aplicação do put option pela Astra.
9.3.3.promova a oitiva da Petrobras para que esta justifique a conduta omissiva em não questionar o laudo arbitral relativamente aos valores adotados como ajuste ao preço de compra (Purchase Price Adjustment- PPA) no momento do put option, o que pode ter causado um prejuízo de cerca de US$ 88 milhões aos cofres da estatal, haja vista os termos do parecer emitido pelo perito James Wood, contratado pela própria Petrobras durante os procedimentos de arbitragem;
9.3.4. identifique os responsáveis pela conduta omissiva em não questionar o laudo arbitral relativamente aos valores adotados como ajuste ao preço de compra de que trata o subitem anterior (Purchase Price Adjustment- PPA) no momento do put option, autorizando-se desde já as diligências e inspeções necessárias, bem como promova a oitiva dos envolvidos;
9.3.5. após as análises das oitivas, submeta os autos ao gabinete do relator com as propostas de citação dos responsáveis pelos danos identificados, se assim for necessário, incluindo as empresas Astra Oil Trading N.V. e Astra Oil Company, para responderem solidariamente com os arrolados nesta TCE, em consonância com os procedimentos estabelecidos no Acórdão 2937/2016-TCU-Plenário;"
Procedidas as regulares comunicações, os responsáveis e a Petrobras apresentaram suas respectivas respostas das oitivas determinadas, as quais foram devidamente analisadas pela unidade (peça 428) , que propôs, ao final, encerrar os autos e arquivar o processo por ausência de pressupostos de constituição e desenvolvimento válido e regular, nos temos do art. 212 do RI/TCU, tendo em vista que " (i) o item 9.1 do Acórdão 440/2017-TCU-Plenário considerou descaracterizada a irregularidade de que tratava o subitem 9.4 do Acórdão 1927/2014-TCU-Plenário, a partir do qual foi autuada a presente TCE; e (ii) não subsistem elementos para a imputação dos débitos de US$ 33,8 milhões e US$ 88 milhões, objetos das oitivas dos itens 9.3.1 e 9.3.3, respectivamente, do Acórdão 440/2017-TCU-Plenário".
III
Após analisar detidamente os autos, ante os elementos juntados e as explicações dos responsáveis, permito-me evoluir do entendimento inicial quanto à existência do débito ora tratado e à responsabilidade dos agentes arrolados nesta TCE. Desta forma, manifesto concordância com a conclusão da unidade técnica. 
Em síntese, nesta etapa processual, analisa-se indícios de possível débito apontado nos itens 9.3.1 e 9.3.3 do Acórdão 440/2017-TCU-Plenário em razão de "eventual prejuízo de US$ 33.811.250,28 causado ao patrimônio da Petrobras, decorrente da contabilização do aporte dos recursos feito pelo Grupo Astra na Pasadena Refining System Inc. (PRSI) , para quitação de passivos de sua exclusiva responsabilidade, como uma integralização adicional de recursos do Grupo Astra, sem a assinatura do aditivo ao Closing Agreement - First Amendment to the Closing Agreement ou outra medida que pudesse resguardar direitos da Petrobras America Inc" e "conduta omissiva em não questionar o laudo arbitral relativamente aos valores adotados como ajuste ao preço de compra (Purchase Price Adjustment - PPA) no momento do put option, o que pode ter causado um prejuízo de cerca de US$ 88 milhões aos cofres da estatal, haja vista os termos do parecer emitido pelo perito James Wood, contratado pela própria Petrobras durante os procedimentos de arbitragem", respectivamente.
No que se refere à suposta conduta omissiva em não questionar o laudo arbitral relativamente aos valores adotados como ajuste ao preço de compra (Purchase Price Adjustment - PPA) no momento do put option, o que pode ter causado um prejuízo de cerca de US$ 88 milhões aos cofres da estatal, haja vista os termos do parecer emitido pelo perito James Wood, contratado pela própria Petrobras durante os procedimentos de arbitragem, restou demonstrada a ausência de qualquer irregularidade que tenha ocasionado prejuízo à Petrobras.
A companhia, em sua oitiva, apresenta os esclarecimentos do perito sobre esse ponto específico (peça 341, p. 9) :
	" (...) O terceiro valor, de US$ 88 milhões, refere-se à minha sugestão de se fazer uma segunda rodada de ajustes do preço de compra. Esta sugestão foi baseada em lógica econômica, mas que não tinha suporte direto nos termos específicos dos contratos."  (Sem negritos no original.) 
13. Afora a impossibilidade jurídica de se questionar o laudo arbitral, haja vista que as normas que regem tal resolução de conflito (American Arbitration Association (AAA) ; legislação federal americana sobre arbitragem e leis do Estado do Texas) preveem apenas a possibilidade de recurso ao próprio painel arbitral para solicitar a correção de erro formal, sobressai o fato de que, de acordo com o próprio perito, o montante de US$ 88 milhões não era um valor certo de desconto a ser obtido no preço da PRSI, por não poder ser derivado expressamente dos termos expressos no contrato, e que tal montante foi submetido ao painel arbitral antes de sua decisão, mas rejeitado na apreciação de mérito.
14.	Assim, o MP/TCU concorda com a conclusão da unidade técnica quando afirma que "considerando que o montante de US$ 88 milhões foi devidamente apresentado ao painel arbitral na ocasião própria (Rebuttal Report) , embora rejeitado; que a decisão (final award) do painel arbitral só pode ser modificada se contiver erro formal; que o poder judiciário só poderia ser acionado com sucesso se houvesse ilegalidade formal que causasse nulidade ao processo, não se pode afirmar que os gestores da Petrobras tenham agido com imprudência, imperícia ou negligência ou tenham sido omissos em relação ao montante de US$ 88 milhões suscitados pelo perito James Woods".
15.	No que se refere ao possível débito de US$ 33,8 milhões (item 9.3.1) , conclui-se que a contabilização do aporte dos recursos feito pelo Grupo Astra na Pasadena Refining System Inc. (PRSI) , para quitação de passivos de sua exclusiva responsabilidade, como uma integralização adicional de recursos do Grupo Astra, ocorreu de forma legal, seguindo as normas contábeis aplicáveis à matéria.
16.	Da mesma forma, como observado pela unidade técnica, não é possível sustentar nexo de causalidade, fundado em imperícia, imprudência ou negligência, entre o lançamento contábil realizado, sem a assinatura de termo aditivo, e o valor de US$ 33,8 milhões pagos pela Petrobras no âmbito arbitral, com base na cláusula 7.1.1 do Shareholders Agreement, já que o prejuízo é fundamentado em erro do painel arbitral e não exatamente na falta de assinatura de termo aditivo, que poderia igualmente ter sido desconsiderado pelos árbitros. 
17.	Não obstante, restou demonstrado que os gestores da Petrobras envidaram os esforços para assinatura do termo aditivo, que foi negado pela Astra após o envio da carta de intenções por Nestor Cerveró, assunto tratado no TC nº Processo 005.261/2015-5, julgado por intermédio dos Acórdãos nº s 1881/2017 e 1099/2019, ambos do Plenário.
18.	Ponto relevante que reforça as conclusões pelo arquivamento do presente processo é o fato de que, efetivamente, ocorreram dois erros do painel arbitral, um desfavorável e outro favorável à Petrobras. O resultado econômico desses erros não demonstra prejuízo à companhia, tendo em vista que esta acabou sendo beneficiada em aproximadamente US$ 5 milhões.
IV
19.	Com estas considerações, o MP/TCU manifesta concordância com a proposta de encaminhamento da unidade técnica (peça 428, p. 25) , no sentido de encerrar os autos e arquivar o processo por ausência de pressupostos de constituição e desenvolvimento válido e regular, nos termos do art. 212 do RI/TCU. 
É o Relatório.

Arthur Lima Guedes (OAB/DF 18.073) e outros, representando Alberto da Fonseca Guimarães e Giampaolo Foschini Di Donato; Aristides Junqueira Alvarenga (OAB/DF 12.500) e outros, representando Gustavo Tardin Barbosa; Márcio Monteiro Reis (OAB/RJ 93.815) e outros, representando Fernando Gabriel Couto Kamache; e Raphaela C. N. Perini Rodrigues (OAB/RJ 129.398) e outros, representando Petróleo Brasileiro S.A.

Subprocurador-Geral Paulo Soares Bugarin e Procuradora-Geral Cristina Machado da Costa e Silva (manifestação oral).

TOMADA DE CONTAS ESPECIAL INSTAURADA PARA APURAR DANOS RELATIVOS À AQUISIÇÃO DA REFINARIA DE PASADENA PELA PETROBRAS, EM CUMPRIMENTO AOS ITENS 9.2 E 9.4 DO ACÓRDÃO 1.927/2014-TCU-PLENÁRIO. INSUBSISTÊNCIA DO DÉBITO INICIALMENTE APURADO. ANÁLISE DE OITIVAS DETERMINADAS PELO ACÓRDÃO 440/2017-TCU-PLENÁRIO PARA AVALIAR OUTRA POSSIBILIDADE DE DANO. ACOLHIMENTO DAS RAZÕES DE JUSTIFICATIVA. INSUBSISTÊNCIA DO DÉBITO. AUSÊNCIA DE PRESSUPOSTO PARA CONSTITUIÇÃO E DESENVOLVIMENTO VÁLIDO DO PROCESSO. ARQUIVAMENTO.

TOMADA DE CONTAS ESPECIAL (TCE)

Secretaria de Fiscalização de Infraestrutura de Petróleo e Gás Natural (SeinfraPetróleo).

Cuidam os autos de uma das quatro tomadas de contas especial (TCE) instauradas para apurar irregularidades relacionadas à compra da refinaria Pasadena Refining System Inc. (PRSI) pela Petrobras America Inc. (PAI) , subsidiária da Petróleo Brasileiro S.A., perante o grupo belga AstraTranscor, cuja aquisição se iniciou no exercício de 2006 e se consumou em 2012.
A fim de contextualizar os assuntos aqui tratados, rememoro que metade da refinaria foi adquirida no início de 2006 e a metade restante foi adquirida no final de 2007, após vários desentendimentos de gestão entre a Petrobras e a Astra. 
Na operação de compra final houve a assinatura de uma carta de intenções (LOI) entre a Petrobras e a Astra cujos valores ali acordados em negociação conduzida pelo ex-diretor da área internacional, a despeito de não terem sido aprovados pelo Conselho de Administração da estatal, foram considerados como valores finais pela empresa Astra. Para dirimir a contenda, a questão foi tratada por um juízo arbitral americano, o qual avaliou todos os valores questionados por ambas as sócias, a fim de apontar o valor final considerado mais justo.
Em virtude dos conflitos entre as acionistas, a empresa belga teve o direito de exercer procedimento intitulado put option, o qual a assegurava vender a segunda metade do ativo por valores calculados em fórmulas e condições previamente definidas em contrato.
Este processo, em particular, cuida de indício de irregularidade já saneado pelo Plenário, por meio do Acórdão 440/2017, por meio do qual se avaliou a existência de possível débito oriundo do não pagamento de passivos tributários e trabalhistas devidos exclusivamente pela empresa Astra, contabilizados no balanço da refinaria quando da compra do ativo pela PAI.
Naquela decisão, a unidade técnica relatou que os valores foram de fato quitados pela empresa belga, porém a forma como a escrituração contábil da transação foi realizada propiciou que a Petrobras tivesse um prejuízo estimado em US$ 33,8 milhões quando dos pagamentos realizados pelos 50% restantes da refinaria. 
Isso ocorreu porque o comitê arbitral, ao dirimir a disputa entre as duas companhias decidiu que para o cálculo do preço do exercício do put option fosse usada a fórmula estipulada no Addendum A do Shareholders Agreement, Essa fórmula estabelecia que o valor a ser pago seria o maior entre o somatório dos itens 7.1.1 e 7.1.2 e o valor obtido por meio do item 7.1.3, que assim dispunha:
"7.1.1. Prec¿o da PRSI 
¿Direito de Participac¿a¿o x 120% do Prec¿o Total da PRSI;
¿Mais, Direito de Participac¿a¿o x 120% das Contribuic¿o¿es de Capital Na¿o Amortizadas da Astra, feitas para os itens do capital, exceto o Projeto Revamp;
¿Mais, 100% das Contribuic¿o¿es de Capital Na¿o Amortizadas da Astra das Contribuic¿o¿es de Capital feitas para o Projeto Revamp;
7.1.2. Prec¿o para a Trading Company
¿Direito de Participac¿a¿o multiplicado por 120% de ADCI
¿Mais Direito de Participac¿a¿o x Receitas Operacionais na Trading Company
¿Mais Direito de Participac¿a¿o x Prec¿o de Estoque;
¿Menos Direito de Participac¿a¿o x Passivos Operacionais na Trading Company.
7.1.3. Prec¿o combinado para a PRSI e a Trading Company
¿Direito de Participac¿a¿o x 106% do Valor Justo de Mercado;"
Tendo em vista que a segunda linha do item 7.1.1 incluía um acréscimo de 120% no direito de participação das contribuições de capital da Astra, exceto para o Projeto Revamp, e que os sócios decidiram contabilizar aquela dívida devida somente pela Astra no grupo Paid-in Capital (capital integralizado) , mais especificamente na rubrica Additional Paid-in- Capital  (reserva de capital) , aventou-se aí a possibilidade de existência de um dano, ainda não apurado até aquele momento dentro destes autos.
Além disso, havia um parecer elaborado por perito contratado pela Petrobras cujos fundamentos apontavam um possível erro de cálculo do juízo arbitral nas estimativas de preço da refinaria, em virtude da necessidade de se ajustar o preço do ativo ao momento da compra, tomando-se como base as receitas operacionais, os estoques líquidos e as despesas operacionais registrados no balanço da empresa em 1/7/08. Essa diferença foi calculada em cerca de US$ 88 milhões e não havia registros de que a Petrobras tivesse recorrido ao painel arbitral para o esclarecimento dessa eventual inconsistência.
A fim de avaliar se esses valores poderiam se configurar como débito, para fins de citação dos responsáveis, o Plenário autorizou a oitiva dos envolvidos e da Petrobras, cujas respostas são objeto de análise desta decisão.
Os aspectos aqui discutidos estão resumidos nos seguintes tópicos:
existiriam alternativas, que não foram utilizadas, para a realização de quitação dos passivos sem que houvesse a necessidade de trânsito dos recursos pela contabilidade da PRSI;
mesmo com o trânsito dos recursos pela contabilidade da PRSI, haveria alternativas contábeis válidas para registrar a transação sem que houvesse movimentação da conta capital;
já que o trânsito pelas contas de capital da PRSI foi a alternativa aceita pela PAI, os gestores deveriam ter tido a precaução de exigir a celebração de um termo aditivo ao contrato de fechamento que inserisse cláusula que expressasse que esses valores estariam excluídos do item 7.1.1 do Addendum A do Shareholders Agreement acima transcrito;
a contabilização, na forma que foi procedida, já ensejaria, de forma direta, a previsão ou presunção de que esses valores poderiam vir a onerar a empresa nos termos dispostos na cláusula 7.1.1 do Addendum A do Shareholders Agreement;
haveria nexo de causalidade, fundado em imperícia, imprudência ou negligência, entre o lançamento contábil realizado, sem a assinatura de termo aditivo, que resguardaria a empresa de ônus adicional, e o valor de US$ 33.811.250,28 pagos no âmbito arbitral, com base na cláusula 7.1.1 do Addendum A do Shareholders Agreement;
teria havido omissão dos gestores da estatal em não contestar o laudo arbitral quanto ao possível erro na estimativa de cálculo dos valores da PRSI apontado pelo perito James Woods, como sendo cerca de US$ 88 milhões.
Após as devidas análises, a SeinfraPetróleo concluiu que não há elementos para considerar como débitos os valores de US$ 33,8 milhões e US$ 88 milhões, propondo o consequente arquivamento dos autos, sem julgamento do mérito, tendo em vista a ausência de pressupostos de constituição e, ainda, de desenvolvimento válido e regular do processo, nos termos do art. 212 do Regimento Interno do TCU.
Adoto como razões de decidir toda a análise da unidade técnica transcrita no relatório que antecede este voto, cujas considerações também foram acatadas pelo Ministério Público junto ao TCU (MPTCU) , pelos motivos que exponho a seguir.
Relativamente ao valor de US$ 33,8 milhões, as oitivas esclareceram que não há como afirmar que haveria alternativas mais seguras que a adotada, tanto do ponto de vista jurídico quanto negocial, para que a Astra honrasse dívidas de sua exclusiva responsabilidade.
A primeira questão a se examinar é se haveria possibilidade de a Astra quitar essa dívida sem que houvesse a necessidade de incluir essa transação dentro da contabilidade da PRSI. Entre as alternativas possíveis, havia a transação de dívidas entre as partes ou até mesmo um decréscimo no preço combinado para a compra da refinaria.
Na transação de dívidas entre as partes, teríamos uma compensação interempresas no âmbito do grupo Astra com o consequente cancelamento do passivo da PRSI. Segundo apurou a unidade técnica, quando as dívidas são de natureza comercial, esse procedimento é possível e inclusive comum.
Há de se considerar, no entanto, que a natureza dos passivos aqui examinados envolve outras condicionantes jurídicas, além do fato de que a própria Petrobras afirmou não conhecer o tipo específico daquelas dívidas, motivo pelo qual optou pelo aporte de capital como forma de mitigar os riscos, dada a possibilidade de a transação se apresentar demasiadamente complexa nos aspectos jurídicos e operacionais.
Como bem pontuou a SeinfraPetroleo, não há como afirmar, com os elementos dos autos, que a transação seria a melhor opção do mesmo modo que não se pode afirmar que a diminuição do preço acordado para o ativo seria mais vantajoso que a decisão tomada de transitar os recursos pela contabilidade da PRSI. 
Segundo as respostas às oitivas, a nova PRSI não seria uma empresa propriamente nova porque já era constituída por empresas do grupo belga com a existência de passivos de responsabilidade exclusiva da Astra.
O artigo 5° do Stock Purchase and Sale Agreement (SPA)  previa a concessão de desconto no preço de aquisição para saldar esses passivos, o que seria formalizado por ocasião do fechamento do negócio. Em momento posterior, a consultora PriceWaterHouse Cooper (PwC) , contratada pela PAI, apresentou três alternativas para limpar os passivos do balanço da nova PRSI. Em duas, a futura composição acionária da refinaria pagaria os tributos e bônus com o consequente desconto no ato do pagamento do preço de aquisição. Em outra opção, a Astra faria um pagamento à PRSI que se responsabilizaria pelos pagamentos das dívidas.
A última opção foi escolhida porque permitiria que a Astra quitasse os passivos sem vincular a PAI a nenhum deles. Como a origem dessas despesas era desconhecida pela PAI, ela optou por não se associar a essas dívidas.
Ressalto que todas as opções eram juridicamente e contabilmente válidas. Concordo com a unidade técnica de que possível débito se justificaria se a escolha se baseasse em uma alternativa antijurídica ou se estivesse configurada omissão ou intenção flagrantes com premeditação dos responsáveis em favorecer a empresa Astra no futuro a conta de algum benefício a receber. No entanto, lembro que nenhum dos ex-gestores chamados em oitiva constam dos inquéritos relacionados com a Refinaria de Pasadena, pertinentes à Lava Jato.
Além disso, decisões gerenciais envolvem avaliação prévia de riscos e soluções para tratar possíveis impactos que devem ser examinadas pelo administrador. Não há como afirmar, nesse caso, que houve imperícia, imprudência ou negligência dos envolvidos na decisão, uma vez que foi fundamentada em pareceres de consultores com experiência no assunto e sem desobediência às normas da companhia.
Outro ponto questionado é que, ainda que a contabilização fosse a alternativa mais viável, haveria outras opções válidas para registrar a transação sem que houvesse movimentação da conta capital.
Alinho-me às conclusões da unidade especializada (parágrafos 105 a 119) de que outras alternativas de escrituração não seriam viáveis nos termos do que dispõem as normas que regem a elaboração de demonstrações financeiras nos Estados Unidos da América (EUA) , o US GAAP (US Generally Accepted Accounting Principles) .
Análises pretéritas deste Tribunal questionaram que o aporte de recursos poderia ter sido feito mediante a conta Lucros Retidos, uma vez que o próprio responsável pelas operações financeiras e registros contábeis da PRSI mencionou essa possibilidade em mensagens eletrônicas de conhecimento dos autos.
Essa solução, descobriu-se mais tarde, importaria o pagamento de tributos, já que tal rubrica advém do resultado. Mas esse não é o principal motivo para se afirmar que o lançamento está correto. De forma prudente, a SeinfraPetroleo trouxe aos autos o conteúdo do Statemente of Financial Accounting Concepts n. 6 (SFAC 6) .
Esse normativo deixa claro que investimentos pelo sócio são aumento de patrimônio líquido e que comumente se revestem de ativos, mas também podem incluir serviços ou liquidação ou conversão de passivos da entidade. O aporte feito pela Astra se enquadra na categoria de liquidação de passivos da entidade, não restando dúvida sobre a adequação da contabilização.
Superada a questão sobre a conta correta para registrar a operação, resta examinar se os gestores deveriam ter tido a precaução de exigir a celebração de um termo aditivo ao contrato de fechamento que inserisse cláusula que deixasse claro que esses valores estariam excluídos do item 7.1.1 do Addendum A do Shareholders Agreement.
Além disso, há de se analisar os pormenores que derivam desse fato: (i) a contabilização, na forma que foi procedida, já ensejaria, de forma direta, a previsão ou presunção de que esses valores poderiam vir a onerar a empresa nos termos dispostos na cláusula 7.1.1 do Addendum A do Shareholders Agreement e (ii) haveria nexo de causalidade, fundado em imperícia, imprudência ou negligência, entre o lançamento contábil realizado, sem a assinatura de termo aditivo, que resguardaria a empresa de ônus adicional, e o valor de US$ 33.811.250,28 pagos no âmbito arbitral, com base na mesma cláusula contratual
A fim de contextualizar, observo que as tratativas entre as empresas para se estabelecer de que forma seria feita a limpeza do balanço ocorreram entre 9/10/2007 e 21/11/2007, sendo que o registro somente ocorreu em 13/12/2007. Exatamente nessa época, o Sr. Nestor Cerveró negociava a assinatura da carta de intenções (LOI) , sob alegação de problemas na governança da refinaria.
De fato, a empresa belga, após a assinatura desse documento, afastou-se da gestão da PRSI, demonstrando mais desinteresse ainda em colaborar para a solução do conflito. Naquela ocasião, o recebimento dos valores devidos exclusivamente pela Astra firmou-se como prioridade em face de eventual modificação no contrato para esclarecer que tais valores não poderiam ser computados, caso algum dia se exercesse o put option.
Todo o histórico da compra da Refinaria de Pasadena, exaustivamente já detalhado em várias decisões deste Tribunal, dão notícia de que essas negociações, atinentes à aquisição dos 50% remanescentes do ativo não foram aprovadas pelo Conselho de Administração no valor e condições sugeridos pela LOI (3/3/2008) : US$ 700 milhões pela metade restante da refinaria. 
Em 19/6/2008, a PAI convocou uma reunião do Superboard da PRSI e da PRST para aprovar ações com vistas a garantir a saúde financeira da empresa. Em razão da ausência da Astra, a PAI exerceu o direito de impor sua decisão (right to override) , o que contratualmente gerava à Astra o direito de exercer a opção de venda de sua participação acionária (put option) . 
Na mesma data, a PAI iniciou processo de arbitragem contra as empresas do Grupo Astra, alegando descumprimento de contratos quanto à gestão conjunta das empresas e requereu, também, que os árbitros declarassem que a carta de intenções não seria vinculante e não teria o condão de eliminar as obrigações da Astra.
Pelo que se expõe, na cronologia detalhada, não há como afirmar que o mais prudente naquele momento em 2007 seria a exigência prévia da assinatura de um aditivo como condição para receber os valores de uma dívida que era exclusiva do grupo belga, ainda mais quando o principal risco seria a cobrança de um percentual sobre o valor escriturado apenas no caso de acontecer o right to override e o consequente exercício do put option. 
Ademais, o risco estaria mitigado pela possibilidade de esclarecimento da questão, a qualquer tempo, de que o aporte na conta de reserva de capital ocorreu como forma de liquidação de passivos da entidade que veio a compor a PRSI, nos termos autorizados pelo US GAAP. Todo o desenrolar da operação poderia ser considerado para justificar a não aplicação da segunda linha do item 7.1.1 quando da valoração do ativo em um eventual exercício do put option.
Há dois pontos relevantes a serem considerados para verificar o nexo de causalidade entre a conduta de receber os recursos e contabilizar esses valores sem fomalizar aditivo e a decisão imposta pelo juízo arbitral de incluir no preço pago à Astra o valor de US$ 33.811.250,28, por conta da aludida cláusula contratual. O primeiro deles é que o painel arbitral foi devidamente informado da real natureza da operação que aqui se discute, a despeito de ter desconsiderado a verdadeira essência do registro contábil. O segundo é que, a despeito de não terem exigido a formulação de aditivo como requisito para o recebimento dos valores, os gestores da PAI envidaram esforços para que o aditivo fosse celebrado, mas não havia cooperação por parte da Astra naquele momento. 
Diante desses fatos, não há como afirmar que seria presumível que a contabilização desses valores automaticamente oneraria a Petrobras a pagar os valores aqui discutidos. As evidências mostram que houve uma interpretação equivocada do juízo arbitral ao considerar que o aporte de recursos para saldar dívidas tributárias e trabalhistas seriam investimentos em ativos fixos (imobilizado) , embora devidamente alertado pelos peritos que assessoraram a Petrobras.
Assim não há como associar o prejuízo a conduta da não formulação do aditivo, uma vez que os valores indevidamente cobrados decorreram de erro do painel arbitral e não exatamente da ausência de aditivo.
Por conseguinte, há de se questionar se os ex-gestores não deveriam ter se socorrido de algum recurso para esclarecer a questão junto aos árbitros. A instrução esclarece que assim como no Brasil, as decisões arbitrais nos EUA são definitivas quanto ao mérito, sendo questionadas apenas quanto à ocorrência de vício de legalidade que torne a decisão passível de ser anulada e quando são identificados erros numéricos de cálculos ou tipográficos.
No momento em que as partes optam pela arbitragem em cláusula específica e expressa, elas afastam a via judicial e permitem que um ou mais terceiros, os árbitros, que geralmente detém vasto conhecimento da matéria em questão, decidam o conflito. As decisões dos árbitros têm eficácia de sentença judicial e não podem ser objeto de recurso, a não ser nos casos que já descrevi.
A própria Astra resolveu questionar alguns pontos do laudo arbitral em ação que posteriormente foi extinta sem julgamento de mérito, visto que a corte federal do Texas entendeu que não tinha competência.
Diante desse cenário, acompanho a unidade técnica também quando afirma que não há como caracterizar a omissão dos gestores da estatal por não terem contestado o laudo arbitral quanto ao possível erro na estimativa de cálculo dos valores da PRSI apontado pelo perito James Woods ( cerca de US$ 88 milhões) . A tese central era de que os passivos operacionais deveriam ser incluídos na estimativa do valor do ativo, mas o painel se recusou a adotar esse procedimento.
Como bem pontuou a Petrobras, ao trazer os argumentos do próprio perito sobre suas considerações insertas no laudo, o referido valor foi apresentado ao painel arbitral na ocasião própria, mas os árbitros decidiram, no mérito, que não haveria possibilidade de recalcular o valor da refinaria em virtude dos argumentos da estatal, haja vista que o montante de US$ 88 milhões não era um valor certo de desconto por não ser derivado expressamente dos termos do contrato.
Por certo, aqui também não haveria possibilidade de sucesso com interposição de recurso. A redução daquele montante do preço da refinaria era uma tese econômica que não foi aceita no mérito e não se tratava de um simples erro de conta. À título de informação, a Seinfra ainda relata que o resultado dos árbitros foi cerca de US$ 500 milhões menor do que o valor requerido pela Astra e, apesar das interpretações daquele juízo, a decisão trouxe saldo positivo à estatal em cerca de US$ 5 milhões. 
Ao fim de tudo que relatei, proponho que as oitivas sejam acatadas e sejam considerados esclarecidos os valores questionados como possíveis prejuízos, adotando na íntegra a proposta da unidade técnica, corroborada pelo MPTCU, de encerrar os autos e arquivar o presente processo por ausência de pressupostos de constituição e desenvolvimento válido e regular, nos termos do artigo 212 do Regimento Interno do TCU.
Em face das motivações expostas, VOTO no sentido de que o Tribunal acolha o acórdão que ora submeto à consideração deste Plenário.
TCU, Sala das Sessões Ministro Luciano Brandão Alves de Souza, em 14 de abril de 2021.
Ministro VITAL DO RÊGO 
Relator